ACORDAO-COMPLETO-2540747

ACÓRDÃO 1119/2023 ATA 21/2023 - PLENÁRIO

VISTOS, relatados e discutidos estes autos de tomada de contas especial instaurada pela Companhia Brasileira de Trens Urbanos (CBTU) em desfavor da Companhia do Metropolitano do Distrito Federal (Metrô-DF) , referente a possível superfaturamento na execução das obras civis no âmbito do Convênio 2/2007, celebrado entre as duas entidades em 19/9/2007,
ACORDAM os Ministros do Tribunal de Contas da União, reunidos em Sessão do Plenário, com base nos arts. 1º, I, 16, III, "c", §§ 2º e 3º, 19, 23, III, 26, 28, II, 57 e 60 da Lei 8.443/1992 e diante das razões expostas pelo Relator, em:
9.1. julgar irregulares as contas de Celso Renato Pitanguy Lucena, ex-Diretor-Técnico do Metrô-DF, e Luiz Antônio Cosenza, ex- Diretor-Técnico da CBTU, e das empresas que integravam o Consórcio Brasmetrô, Construtora Andrade Gutierrez S.A., Serveng-Civilsan S.A., TC/BR - Tecnologia e Consultoria Brasileira S.A., Iesa Projetos, Equipamentos e Montagens S.A. e Alstom Brasil Energia e Transporte Ltda., condenando-os, em solidariedade, ao pagamento da quantia abaixo discriminada, atualizada monetariamente e acrescida dos juros de mora, calculados a partir das datas indicadas até a data da efetiva quitação do débito, fixando-lhes o prazo de 15 (quinze) dias, para que comprovem, perante o Tribunal, o recolhimento da referida quantia aos cofres da CBTU:
	DATA
	VALOR (R$) 

	31/7/2007
	6.138.731,68

9.2. aplicar aos responsáveis, individualmente, a multa prevista no art. 57 da Lei 8.443/1992, nos valores a seguir indicados, fixando-lhes o prazo de 15 (quinze) dias, a contar das notificações, para que comprovem, perante o Tribunal (art. 214, III, "a", do Regimento Interno do TCU) , o recolhimento das dívidas aos cofres do Tesouro Nacional, atualizadas monetariamente desde a data deste acórdão até as dos efetivos recolhimentos, se pagas após o vencimento, na forma da legislação em vigor:
	RESPONSÁVEL
	VALOR DA MULTA (R$) 

	Celso Renato Pitanguy Lucena
	100.000,00

	Luiz Antônio Cosenza
	100.000,00

	Construtora Andrade Gutierrez S.A.
	400.000,00

	Serveng-Civilsan S.A.
	400.000,00

	TC/BR - Tecnologia e Consultoria Brasileira S.A.
	400.000,00

	Iesa Projetos, Equipamentos e Montagens S.A.
	400.000,00

	Alstom Brasil Energia e Transporte Ltda.
	400.000,00

9.3. autorizar, desde logo, a cobrança judicial das dívidas, caso não atendidas as notificações, na forma do disposto no art. 28, II, da Lei 8.443/1992;
9.4. autorizar também, desde logo, se requerido, com fundamento no art. 26 da Lei 8.443/1992, c/c o art. 217, §§ 1º e 2º, do Regimento Interno do TCU, o parcelamento da dívida em até 36 parcelas, incidindo, sobre cada parcela, corrigida monetariamente, os correspondentes acréscimos legais, fixando-lhes o prazo de quinze dias, a contar do recebimento da notificação, para comprovarem, perante o Tribunal, o recolhimento da primeira parcela, e de trinta dias, a contar da parcela anterior, para comprovarem os recolhimentos das demais parcelas, devendo incidir, sobre cada valor mensal, atualizado monetariamente, os juros de mora devidos, no caso do débito, na forma prevista na legislação em vigor, alertando os responsáveis de que a falta de comprovação do recolhimento de qualquer parcela importará o vencimento antecipado do saldo devedor, nos termos do § 2º do art. 217 do Regimento Interno deste Tribunal; 
9.5. considerar graves as irregularidades praticadas por Celso Renato Pitanguy Lucena e Luiz Antônio Cosenza;
9.6. inabilitar Celso Renato Pitanguy Lucena e Luiz Antônio Cosenza para o exercício de cargo em comissão ou função de confiança no âmbito da Administração Pública Federal por um período de cinco anos;
9.7. enviar cópia desta deliberação, com o relatório e o voto que o acompanham, à Procuradoria da República no Distrito Federal; 
9.8. notificar os responsáveis e a unidade jurisdicionada a respeito deste acórdão.

Tomada de contas especial instaurada em razão de possível superfaturamento na execução das obras civis, no trecho Taguatinga-Ceilândia do Sistema Metroviário do Distrito Federal.

Companhia Brasileira de Trens Urbanos (CBTU) e Companhia do Metropolitano do Distrito Federal (Metrô-DF)

3. Responsáveis: Celso Renato Pitanguy Lucena (CPF XXX.121.067-XX), Luiz Antônio Cosenza (CPF XXX.722.227-XX), Construtora Andrade Gutierrez S.A. (CNPJ 17.262.213/0001-94), Serveng-Civilsan S.A. (CNPJ 48.540.421/0006-46), TC/BR - Tecnologia e Consultoria Brasileira S.A. (CNPJ 03.652.914/0001-25), Iesa Projetos, Equipamentos e Montagens S.A. (CNPJ 29.918.943/0008-56), e Alstom Brasil Energia e Transporte Ltda. (CNPJ 88.309.620/0001-58)

13.1. Ministros presentes: Bruno Dantas (Presidente), Walton Alencar Rodrigues, Benjamin Zymler, Augusto Nardes, Aroldo Cedraz, Vital do Rêgo, Jorge Oliveira, Antonio Anastasia (Relator) e Jhonatan de Jesus.
13.2. Ministros-Substitutos presentes: Augusto Sherman Cavalcanti, Marcos Bemquerer Costa e Weder de Oliveira.

ANTONIO ANASTASIA

Este processo trata da tomada de contas especial instaurada pela Companhia Brasileira de Trens Urbanos (CBTU) em desfavor da Companhia do Metropolitano do Distrito Federal (Metrô-DF) , referente a possível superfaturamento na execução das obras civis no âmbito do Convênio 2/2007, celebrado em 19/9/2007 entre as duas entidades.
2. A então SeinfraUrbana, atual AudUrbana, após analisar as alegações de defesa dos responsáveis, propôs (peças 154-156) o julgamento pela irregularidade das contas dos responsáveis, com a imputação de débito e aplicação de multas.
3. Quanto os autos se encontravam no Ministério Público de Contas, foram apresentados novos elementos pelo Consórcio Brasmetrô (peça 159) . Por esse motivo, o então relator, Ministro Raimundo Carreiro (peça 161) , seguindo sugestão da Procuradoria (peça 160) , determinou à unidade técnica a realização de nova instrução que examinasse essa peça mais moderna.
4. Assim, por meio da instrução de peça 162, transcrita a seguir, que foi ratificada pelos dirigentes da unidade (peças 163 e 164) , a então SeinfraUrbana examinou esses novos documentos concluindo, ao final, que eles não são aptos a alterar a proposta apresentada anteriormente; em seguida, reproduziram, com ajustes, a instrução elaborada à peça 154:
"INTRODUÇÃO
Trata-se de processo de tomada de contas especial instaurado pela Companhia Brasileira de Trens Urbanos (CBTU) em desfavor da Companhia do Metropolitano do Distrito Federal (Metrô-DF) , em razão de superfaturamento na execução das obras civis custeadas por meio do Convênio n. 2/2007, celebrado em 19/9/2007 entre a CBTU e o Metrô-DF.
O objeto do convênio, inicialmente pactuado no total de R$ 40.000.000,00, refere-se à transferência de recursos financeiros da CBTU para o Metrô-DF, no valor de R$ 30.000.000,00, visando a implantação do trecho Taguatinga-Ceilândia do sistema metroviário do Distrito Federal, incluindo obras civis e sistemas especiais (energia, sinalização, controle, entre outros) .
O valor das obras civis totalizou R$ 33.478.574,12 (data-base em julho/2007) . Esses serviços foram executados entre outubro/2007 e março/2008, sob o Termo Aditivo Z-17 (assinado em 3/10/2007) ao Contrato n. 1/1992-MC/Novacap.
A Controladoria-Geral da União (CGU) apurou superfaturamento de R$ 6.895.019,73 (data-base julho/2007) na execução das obras civis. Com efeito, recomendou à CBTU que tomasse as providências necessárias ao ressarcimento do prejuízo identificado. Dando seguimento à apuração em comento, a CBTU indicou prejuízo ao erário no mesmo valor, opinando pela responsabilização do Metrô-DF.
Em 29/9/2016, dando cumprimento ao art. 52 da Lei 8.443/1992, o processo foi remetido a esta Corte de Contas por meio de pronunciamento ministerial, atestando conhecimento sobre parecer da Secretaria Federal de Controle Interno da CGU que opinou pela irregularidade das contas.
Após completo ciclo de apuração, esta Seinfra Urbana concluiu instrução de mérito sobre a matéria (peça 154) . Estando os autos junto ao MP/TCU, a defesa do consórcio de empresas Brasmetrô protocolou novos elementos, à guisa de fatos novos, pedindo nova análise de mérito (peça 159) . Destarte, o parquet encaminhou os autos ao Ministro Relator com a proposta de acatar tal pleito (peça 160) . Diante disso, o ministro Raimundo Carreiro, por meio de despacho (peça 161) , determinou a reanálise do feito à luz dos fatos novos trazidos pela defesa.
A presente instrução se destina a proceder a análise desses novos elementos juntados como fatos novos, confrontando-os com a jurisprudência deste tribunal e verificando sua eficácia sobre a prova já produzida nos autos.
ANÁLISE DOS NOVOS ELEMENTOS
Compulsando a peça ofertada pela defesa, verifica-se que ela pretende trazer ao conhecimento deste tribunal precipuamente duas situações, a que intitula fatos novos: a prolação da decisão do e. STF no RE 636.886 (Tema 899 de Repercussão Geral) , e a produção de novo laudo pericial sobre o débito em cobrança no então processo judicial 2013.011.066501-0 (agora 0003650-78.2013.8.07.0018-PJe) .
Pela referida decisão do STF, aduz a defesa que a presente tomada de contas especial prescreveu, vez que o trâmite de apuração de seu débito superou o prazo de cinco anos definido pela Suprema Corte para a prescrição dos débitos decorrentes de prejuízos ao erário.
Já pelo mencionado laudo pericial, pretende a defesa provar que não existe débito em desfavor das empreiteiras colacionadas por impropriedades no laudo original DPF 152/2012, razão pela qual pugna pela extinção do débito nestes autos e o consequente arquivamento do feito.
De plano, verificamos que os elementos trazidos não se constituem em fatos novos, na estrita acepção do termo, tal qual propugnado no paradigmático Acórdão 1285/2011-2C (que ilumina farta jurisprudência desta Corte, v.g. AC 3293/2016-2C) , que assim rechaça como tais os novos entendimentos jurisprudenciais.
Mas, de toda feita, analisaremos os argumentos trazidos à baila, sob a luz dos entendimentos firmados nesta Corte e do valor probatório intrínseco aos elementos manejados pela defesa.
Quanto à citada decisão do e. STF, ela de fato não é nova, nem estranha ao TCU. Tanto que já foi objeto de detida apreciação pelo plenário deste TCU que, recentemente, prolatou o Acórdão 2018/2020-TCU-Plenário (na mesma linha do precursor Acórdão 6589/2020-2C) , firmando o entendimento que a prescrição quinquenal somente se aplica aos processos de execução judicial, não incidindo sobre os processos administrativos de controle externo. Portanto, seu enunciado 'é prescritível pretensão de ressarcimento ao erário baseada em decisão de Tribunal de Contas' apenas ilustra que a execução do título executivo derivado de decisão do TCU prescreve em cinco anos, não afetando o processo administrativo gerador desse título.
Dessarte, no presente caso temos vigente a prescrição decenal, tal como prevista no art.205 da Lei 10.406/2002 (Novo Código Civil) . No feito em comento, conforme já exposto nas instruções anteriores, a data inicial do débito é 30/10/2007. Cientes desse marco temporal, o Ministro Relator ordenou as citações em 11/5/2017; os correspondentes ofícios foram expedidos pelo Serviço de Administração em 18/5/2017; e, por fim, as ciências aos respectivos ofícios de citação foram dadas pelos responsáveis em 23/5/2017. Desse modo, a partir desta precisa data interrompeu-se o decurso do prazo prescricional antes de atingidos os dez anos, razão pela qual o novo termo da prescrição decenal passou para 21/5/2027. Portanto, improcedente o argumento trazido pela defesa, posto que não se operou a prescrição do presente feito.
Quanto ao novo laudo produzido no processo judicial cabe, de plano, lembrar do princípio da segregação das instâncias, pelo qual as esferas penal, civil e administrativa são independentes. Frente a isso, aduziu a defesa que esse novo laudo pericial, produzido pelo perito Albanir Carvalho Júnior, apresentou impropriedades no laudo DPF 152/2012 (exordial daquele processo de cobrança) , e, por isso, deve ser incorporado pelo TCU porque a presente TCE foi fundada no laudo produzido pelo DPF.
Contudo é preciso esclarecer bem esse fato: o débito apurado na presente TCE não é o mesmo apontado originalmente pelo DPF. As duas instruções anteriores feitas por esta unidade técnica confrontaram o mencionado laudo (e também outro produzido no processo judicial) , deixando claras as divergências metodológicas (em especial quanto ao BDI) , criticando as premissas adotadas e expondo o expediente usual adotado no TCU na apuração de débitos decorrentes de obras.
Dessa maneira, a unidade técnica produziu sua própria análise culminando por apontar débito no valor de R$ 6.138.731,68 (data-base 31/7/2007) . Esse valor não se confunde nem reproduz o de R$ 8.661.841,51 (data-base julho/2007) apontado no laudo original da DPF, nem com o R$ 6.895.019,73 (data-base 19/9/2007) levantado pela CGU.
Assim, o débito inquinado aos responsáveis é o apurado pelo próprio TCU, não um valor tomado emprestado de outras instâncias. Esse valor é que constou nos ofícios de citação, com a respectiva data-base, de modo que as citações foram válidas, à luz do Acórdão 374/2017-P. Portanto, improcedente a argumentação da defesa, vez que laudo diverso produzido em outra instância não produz efeito sobre a prova produzida na presente tomada de contas especial.
Ante o exposto, consideramos que os novos elementos apresentados à guisa de fatos novos não detém o condão de alterar o julgamento anteriormente proposto para o presente feito, razão pela qual passamos a reproduzir, com ajustes de estilo, a instrução elaborada à peça 154, com cuja proposta de encaminhamento concordamos integralmente.
HISTÓRICO
 (...) 
EXAME TÉCNICO
Registra-se, a título elucidativo, que o presente exame técnico se encontra dividido nas seguintes seções: 
Considerações sobre a apuração dos indícios de superfaturamento apontados na instrução anterior; 
Alegações de defesa do Sr. Antônio Luiz Cosenza (Diretor-Técnico da CBTU) e análise; 
Alegações de defesa do Sr. Celso Renato Pitanguy Lucena (Diretor-Técnico do Metrô-DF) e análise; 
Alegações do Consórcio Brasmetrô e análise; e (v) alegações de defesa da TC/BR - Tecnologia e Consultoria Brasileira S.A. e análise.
I. Considerações sobre a apuração dos indícios de superfaturamento apontados na instrução anterior à peça 64
Recorde-se que, conforme o constante na instrução acostada à peça 64, por ocasião da análise de preços realizada pela SeinfraUrbana, entendeu-se que o exame a partir dos boletins de medição do contrato em tela seria mais robusta, pelo fato de tais documentos estarem respaldados por ateste do próprio Metrô-DF. Ademais, utilizando-se essa documentação, garantir-se-ia uma estimativa confiável sobre os quantitativos, o que corrobora a premissa de não se exceder eventual valor devido, como preconiza o art. 8° da IN-TCU n. 71/2012.
Além disso, o mencionado exame teve por base o Laudo 155/2012-INC/DITEC/DPF (peças 18-27) , elaborado pelo Instituto Nacional de Criminalística do DPF. Nessa documentação, foram avaliados os oito boletins de medição referentes às obras civis executadas com recursos do Convênio n. 2/2007, celebrado entre a CBTU e o Metrô-DF. Vale dizer, o laudo pericial permite uma amostra maior do que a considerada pela CGU, que verificou seis dos oito boletins. Além desses documentos, o laudo pericial apresenta estudo aprofundado sobre a taxa de BDI considerada no aditivo contratual.
Ainda, conforme levantamento feito pela equipe pericial da DPF, o total das obras civis foi de R$ 33.460.981,30 (data-base julho/2007) . Desse valor, a equipe avaliou uma amostra de R$ 19.160.419,34 (57,26% do total) e concluiu por superfaturamento no valor de R$ 10.834.423,17 (data-base julho/2007) . O montante apontado foi dividido em duas parcelas: R$ 8.661.841,52 devido a preços excessivos frente ao mercado; e R$ 2.172.581.66 ocasionado por desequilíbrio econômico-financeiro do contrato em desfavor da Administração, decorrente de cobrança indevida da taxa de BDI.
Registra-se, ademais, que, na análise do DPF referente a preços excessivos (peça 18, p. 26-31) , elaboraram-se diferentes orçamentos-paradigma, tendo por base os seguintes cenários:
Cenário 1 (C1) - custo de reprodução com base predominantemente no Sinapi (mediano) e Sicro;
Cenário 2 (C2) - custo de reprodução com base predominantemente no Sinapi (1° quartil) e Sicro;
Cenário 3 (C3) - custo de reprodução com base predominantemente nas composições do Metrô-DF e os preços dos insumos Sinapi (mediano) e Sicro.
Na análise procedida pela SeinfraUrbana à peça 64, foi considerado o primeiro cenário (C1) utilizado pela equipe de peritos para quantificar o prejuízo apurado. Destaca-se que a utilização do referido cenário, por cumprir o mandamento da LDO sobre os referenciais da Administração, foi considerado tecnicamente adequado e confiável. Para esse caso, observa-se que o DPF se utilizou majoritariamente de referenciais do Sinapi e do Sicro para montar suas composições unitárias. Ainda, para itens que não puderam ser valorados a partir dessa metodologia, também foram utilizados outros referenciais da Administração.
Em relação aos preços excessivos frente ao mercado, a instrução anterior adotou o entendimento da equipe de peritos, chegando-se ao total de R$ 8.661.841,51.
Por sua vez, sobre o apontado erro de cálculo no expurgo da expectativa inflacionária do BDI, ensejando prejuízo ao erário de R$ 2.172.581,66, apesar de se concordar com a equipe de peritos acerca dos indícios de superfaturamento devido a desequilíbrio econômico-financeiro, no caso concreto, em prol da segurança jurídica, entendeu-se que não seria adequado responsabilizar qualquer agente público ou privado pelo prejuízo referente à inadequação do BDI. 
Isso porque, conforme detalhado à peça 64, p. 8-15, concluiu-se por ter ocorrido erro material não identificado à época da análise da repactuação da taxa de BDI, ensejando determinação desta Corte de Contas para que fosse mantida a taxa de BDI contratual (41,21%) para todos os termos aditivos.
Assim, chegou-se ao superfaturamento total de R$ 8.661.841,51 (data-base julho/2007) , conforme registrado na seção I do exame técnico da instrução pregressa (peça 64) .
Embora a análise realizada tenha apontado indícios de superfaturamento no montante de R$ 8.661.841,51, não se pôde considerar que a integralidade do referido valor devesse ser restituída aos cofres federais. Utilizando-se do entendimento já manifestado pelo TCU, a exemplo do Acórdão 1378/2012-TCU-Plenário, concluiu-se que o valor a ser restituído deve ser proporcional à participação da União no instrumento de transferência voluntária. Assim, fez-se necessário levantar a proporção de recursos federais utilizados no convênio objeto do presente processo, sem prejuízo de comunicar ao Tribunal de Contas competente acerca da parcela de débito referente à contrapartida, no caso concreto, o TCDF.
Destarte, verificou-se que o total referente ao convênio, considerando obras civis e outros sistemas, é de R$ 42.330.445,25, sendo R$ 30.000.000,00 provenientes da União. Assim, aproximadamente 70,87% do total pago pelo convênio tem origens de recursos federais. Portanto, o débito inquinado alcançou o montante de R$ 6.138.731,68 (data-base julho/2007) . 
II. Alegações de defesa do Sr. Antônio Luiz Cosenza - Diretor Técnico / CBTU (peça 115) 
Ao realizar breve resumo dos fatos, registra o Defendente que, conforme relatório do TCU, existiriam  indícios de que o Plano de Trabalho do Convênio n. 2/2007, firmado entre a CBTU e o Metrô-DF, teria sido aprovado sem análise adequada e suficiente sobre a sua economicidade, por parte da CBTU, o que atrairia a responsabilidade do agente que o aprovou, tendo em vista a omissão, no que tange ao sobrepreço dos materiais para a elaboração do referido plano, considerando, principalmente, que o art. 4º da Instrução Normativa STN n. 1, de 15 de janeiro de 1997, vigente à época, exigia que fosse feito exame técnico detalhado acerca desses aspectos antes da celebração do convênio, concluindo haver indícios de culpa, seja por imperícia, imprudência, negligência, ou mesmo nas modalidades in eligendo ou in vigilando (peça 115, p. 2 ) .
Recorda o Defendente que o objeto do Convênio n. 2/2007 teria sido o de estabelecer as condições básicas necessárias à transferência de recursos financeiros e que, dentro deste escopo, competia à CBTU transferir ao Metrô-DF os montantes necessários à realização das obras de implantação do trecho Taguatinga-Ceilândia, em conformidade com o estabelecido no Plano de Trabalho, Anexo I, apresentado pelo Metrô-DF, bem como as disposições da IN STN n. 1/97 (peça 115, p. 3) .
Nesse sentido, citando a conclusão da análise efetuada pelos analistas da CGU, aduz que os objetivos do convênio teriam sido atingidos uma vez que: (i) as obras teriam sido executadas adequadamente; (ii) os recursos transferidos e a contrapartida do GDF foram aplicados no objeto; e (iii)  o trecho foi inaugurado em abril de 2008, com excelentes resultados para a população-alvo e para o Metrô-DF (peça 115, p. 4) .
Explica que competia à CBTU acompanhar e fiscalizar a execução e aplicação dos recursos transferidos na forma preconizada pela IN STN n. 1/97 e encaminhar cópia do referido convênio, bem como do Plano de Trabalho, ao Ministério das Cidades, dando vistas ao seu órgão de contabilidade analítica (peça 115, p. 3) .
Segundo expõe, o Convênio n. 2/2007 previa que a CBTU transferisse os recursos financeiros necessários à realização das obras de implantação do trecho Taguatinga-Ceilândia, em conformidade com (peça 115, p. 4) :
o estabelecido no Plano de Trabalho, Anexo I;
as disposições da IN STN n. 1/97; e
o acompanhamento e a fiscalização da execução e aplicação dos recursos transferidos na forma preconizada pela IN STN n. 1/97.
Registra que competia ao Metrô-DF prestar contas à CBTU dos recursos utilizados na contratação de bens e serviços e que, no caso de a prestação de contas não ser aprovada e exauridas todas as providências cabíveis, a CBTU registraria o fato no Cadastro de Convênios do SIAFI e encaminharia o processo ao Ministério das Cidades para a instauração de Tomada de Contas Especial (peça 115, p. 6) .
Afirma que, no ato da assinatura do aditivo de convênio, competia à CBTU verificar se a verba a ser transferida estaria incorporada integralmente no projeto de construção do trecho do Metrô de Taguatinga à Ceilândia (peça 115, p. 6) .
Com relação ao Plano de Trabalho, afirma que incumbia à CBTU examinar se ele era viável para alcançar o objeto do referido convênio, quanto a sua execução física e objetivos, ou seja, verificar o cumprimento de metas e objetivos para os quais receberiam os recursos (art. 116 da Lei 11.439/2006) .
Nesse sentido, destaca que o princípio da economicidade, no caso de repasses de verba pela União, estaria voltado a dois interesses clássicos do Direito Administrativo: o do interesse público e o da eficiência, os quais teriam sido plenamente atingidos, porque o Plano de Trabalho estaria completo (peça 115, p. 6) .
Afirma que, dessa forma, a análise do convênio em lide abrangeria (peça 115, p. 7) :
a verificação da existência de projeto básico/executivo e das especificações;
a existência de processo licitatório (sem entrar no mérito de sua adequação, pois seria matéria jurídica) ; 
quando do início das obras, em atestar as faturas ao longo do tempo e verificar a utilização dos produtos na obra, conforme especificações e, aí sim, constatar, se fosse o caso, eventuais sobrepreços; e
a entrega dos serviços/obras etc.
Afirma que todos esses itens estavam presentes quando da análise do Plano de Trabalho apresentado pelo Metrô-DF e indicavam que o convênio poderia ser assinado (peça 115, p. 7) .
Com relação à verificação de preços junto ao mercado, ou outros órgãos, alega que era matéria a ser realizada pelo Metrô-DF, autor da licitação, no momento da licitação ou da sua prorrogação, pois não se tratava de obra a ser executada pela CBTU e, caso o Metrô-DF não cumprisse a ordem legal, ainda assim, seria matéria jurídica, pois estaria vinculado ao ato convocatório da licitação que ocorreu nos idos de 1992. Nesse sentido, reitera que a análise dos preços de todos os insumos utilizados na obra, para liberação da transferência, não seria escopo do convênio (peça 115, p. 7) .
Afirma que, se nos serviços de fiscalização da execução da obra, atividade própria da CBTU, houvesse indícios de utilização de materiais superfaturados, certamente a CBTU efetuaria a denúncia aos órgãos competentes. Entretanto, explica que nessa fase de fiscalização ele não seria mais o Diretor da CBTU (peça 115, p. 8) .
Adicionalmente, recorda que o Metrô-DF, ao tomar conhecimento do superfaturamento, teria ingressado em juízo, ainda em 2013 (Processo n. 0003650-78.2013.8.07.0018-TJDFT, que, na ocasião de sua manifestação, estaria em fase pericial) , a fim de obter o ressarcimento das empresas consorciadas, no montante apurado pela CBTU de R$ 10.834.423,17 e que, portanto, não haveria como atribuir culpa à CBTU e seus agentes (peça 115, p. 9) . 
Salienta que o convênio em lide teria sido decorrente de um convênio inicial de 1992 e que seus aditivos e alterações teriam sido efetivadas periodicamente. Cita que a minuta do convênio teria sido aprovada pela Superintendência Jurídica da CBTU que atestou, em 14/8/2007, que tal minuta estaria de acordo com a IN STN n. 1/97 e, portanto, na análise do Defendente, a matéria referente à licitação estaria correta (peça 115, p. 9) .
Frisa que a Diretoria Técnica da CBTU analisava o Plano de Trabalho, verificando se ele contemplava os objetivos do convênio e todos os elementos que evidenciassem que os fins seriam alcançados (peça 115, p. 9) .
Reafirma que, quando as obras começaram, o Defendente não exercia mais o cargo de diretor.  Adicionalmente, reforça que o superfaturamento só pôde ser apurado a partir de medições e utilizando-se do 2º termo de alteração, firmado somente durante a execução das obras e não na ocasião da assinatura do convênio (peça 115, p. 9-10) .
Às páginas 10-15 (peça 115) , passando a tratar do sobrepreço, das medições e da identificação dos danos, indica que, tanto a Polícia Federal, no Inquérito 0069/2011-4, quanto a unidade técnica do TCU (neste próprio TC Processo 028.410/2016-5) , só puderam apurar eventuais prejuízos mediante a posse das medições, as quais, naturalmente, só teriam sido disponibilizadas durante o desenvolvimento da obra, e não na ocasião da assinatura do convênio (peça 115, p. 10) .
Reafirma, então, que somente teria sido possível apurar superfaturamento a partir de medições e utilizando-se do 2º Termo de Alteração, ocorrências que se deram somente durante o desenvolvimento da obra (quando não era mais diretor) e não na assinatura do convênio (peça 115, p. 11-14) .
Com relação à necessidade de, conforme decisão do TCU ao Metrô-DF (Decisão 1.011/2000-TCU-Plenário) , ao rever os preços dos aditivos para garantir o equilíbrio econômico-financeiro do contrato em análise, ao invés de atualizar os itens orçamentários por meio de índices por longos períodos de tempo, se fizessem novas cotações, cita que, ainda assim, em 2007, o aditivo ora analisado teria tido seus preços definidos a partir de atualização por meio de índices, não tendo sido adotada nova negociação, revisão e avaliação de preços, ou até mesmo nova licitação (peça 115, p. 15-16) .
Entretanto, aduz que tal determinação foi endereçada ao Metrô-DF e não à CBTU e, portanto, a entidade responsável pelo descumprimento de tal mandamento teria sido o Metrô-DF, sendo este o único responsável pelo evento de superfaturamento (peça 115, p. 16) .
Adicionalmente, afirma que, se a licitação não obedeceu aos ditames da Lei ou das Decisões do TCU, não seria a Diretoria Técnica - Engenharia responsável por apontar a sua não conformidade. Isso porque se tratava da aplicação de índices de correção, diversamente de nova cotação que o Metrô-DF deveria ter realizado seguindo a orientação recebida do TCU, fato que aduz ser de matéria jurídica e não técnica (peça 115, p. 16) .
Registra, ainda, que tanto o Relatório TCE, de 19/9/2015 (peça 16) , como o parecer da CGU emitido em 19/8/2016 (peça 17, p. 27) teriam apontado exclusivamente o Metrô-DF como responsável pelo débito (peça 115, p. 16) .
Com relação à jurisprudência do TCU citada no processo, considera que tais decisões teriam sido dirigidas a determinados entes que foram notificados, e não à CBTU, e, ainda, que tais decisões não se moldariam ao caso presente (peça 115, p. 17) . 
Complementarmente, menciona que não teria recebido nenhuma recomendação sobre as decisões do TCU que pudessem afetar a parte técnica-engenharia. Afirma que, tampouco, teria sido alertado sobre tais decisões pelo setor devido, o qual aduz ser, considerando a esfera de atuação, o setor jurídico (peça 115, p. 18) .   
Referindo-se ao art. 37, inciso XXI da Constituição Federal de 1988, menciona que os agentes da CBTU teriam verificado se a obra foi objeto de licitação, mas que não teriam adentrado no mérito da sua adequação por tratar-se, segundo aduz, de obrigação constitucional do Metrô-DF (peça 115, p. 18) .   
Com relação ao art. 55 do Decreto-Lei 2.300/1986, constante da notificação como tendo sido infringido, que dispõe que os contratos regidos por aquela norma poderão ser alterados para restabelecer a relação que as partes pactuaram, argumenta que o ajuste seria entre o Metrô-DF e as empresas que com ele contrataram, não cabendo responsabilidade aos agentes da CBTU (peça 115, p. 18-19) . 
Rememora que, tanto seria assim, que o Metrô-DF teria ingressado, já em 2013, em juízo contra as referidas empresas e que o processo estaria em fase pericial.    
Reforça que, apesar de a diretoria técnica poder opinar se provocada, o equilíbrio econômico do contrato não seria matéria de engenharia e sim jurídica, uma vez se tratar de questão contratual da forma de equilíbrio de preços, nova cotação ou aplicação de índices inflacionários (peça 115, p. 20) .    
Sobre a conversão e atualização do contrato em análise para o Plano Real (Lei 9.069/1995) , afirma que tal procedimento deveria ter sido efetivado em 1995, data em que o Defendente não atuava na CBTU como Diretor Técnico (peça 115, p. 21) .
Já com relação aos indícios de que teria havido ao menos culpa do responsável, seja por imperícia, imprudência, negligência, ou mesmo nas modalidades in elegendo ou in vigilando, afirma o Defendente que jamais teria agido com intuito de causar prejuízo financeiro ao erário, que seria o elemento volitivo, intencional, de auferir vantagem (peça 115, p. 21-25) . 
Referindo-se à Lei 8.429/1992, que trata dos atos de improbidade administrativa, argumenta não ter obtido nenhum enriquecimento ou acréscimo patrimonial e que, tampouco, seria responsável por danos ao erário que pudessem ser comprovados nos autos. Por oportuno, cita que não teria afrontado aos princípios constitucionais e da administração pública: da legalidade; impessoalidade; moralidade; publicidade; e da eficiência (peça 115, p. 21-25) . 
Aduz não ter havido dessa forma, por parte do Defendente, qualquer ato que pudesse implicar em desvio de finalidade do objeto contratual. Segundo alega, teria havido, por parte do Metrô-DF, desobediência à Decisão do TCU (peça 115, p. 25) .
Por derradeiro, conclui o Defendente que (peça 115, p.25-26) : 
seria parte ilegítima para figurar como acusado, uma vez que os boletins que deram conhecimento do sobrepreço teriam sido apurados a partir do Anexo 1 do 2º Termo de Alteração do Convênio n. 2/2007, e o Defendente, quando da alteração, já não seria mais o Diretor Técnico, já que seu mandato teria expirado em 28/9/2007;
sobre o mérito, adentrando na análise do cerne da irregularidade, poderia se observar que a aplicação de índices, em vez de cotação, seria matéria jurídica, que o Defendente, como Diretor Técnico, sequer teria sido alertado por parte do setor jurídico sobre tal situação;
no que competia à parte técnica, o Defendente teria cumprido seu mister e que não teria havido qualquer problema de viabilidade técnica, tanto seria assim que o relatório da CGU, com relação à parte técnica, teria atestado que o objeto do convênio foi plenamente atingido;
por sua vez, o Metrô-DF teria tomado conhecimento do superfaturamento e reconhecido, portanto, a irregularidade cometida ao desobedecer a recomendação do TCU, ingressando em juízo, ainda em 2013 (Processo 0003650-78.2013.8.07.0018-TJDFT) , a fim de obter o ressarcimento das empresas consorciadas; e
não haveria como imputar ao Defendente, Diretor Técnico, responsabilidade de ordem jurídica (análise de jurisprudência) , menos ainda quando outro órgão teria reconhecido seu erro e assumido sua responsabilidade.
Ante todo o exposto, requer o Defendente o recebimento e o acolhimento da defesa apresentada, a fim de que possa ser absolvido das acusações alegadas pelo TCU, uma vez que não teria praticado ou se omitido de qualquer ato por dever de oficio, seja por imperícia, imprudência, negligência ou mesmo por culpa in elegendo ou in vigilando, tendo em vista que o Plano de Trabalho teria sido integralmente analisado no aspecto técnico e que a determinação do TCU (Decisão 1.011/2000 TCU Plenário) seria questão jurídica e direcionada ao Metrô-DF (peça 115, p. 27) .
Análise
Inicialmente, importa recordar que o Sr. Antônio Luiz Cosenza foi citado na condição de Diretor-Técnico da CBTU à época, em razão de ter aprovado o Plano de Trabalho do Convênio n. 2/2007, contendo: (i) sobrepreço global decorrente de preços excessivos frente ao mercado; (ii) preços unitários calculados em desconformidade com o disposto na Decisão 1.011/2000-TCU-Plenário, considerando que, ao invés de ter sido feita revisão e renegociação de preços, foi feita a atualização monetária dos valores por meio de índices inflacionários por longo período de tempo, o que acarretou a transferência de recursos federais para avença que continha sobrepreço e materializou o superfaturamento, tendo indícios de que houve ao menos culpa do responsável, seja por imperícia, imprudência, negligência, ou mesmo nas modalidades in eligendo ou in vigilando.
Da análise dos argumentos trazidos, depreende-se que a manifestação do gestor intenta afastar o nexo de causalidade entre sua atuação e o superfaturamento apurado nesta TCE.
Em síntese, o cerne de sua defesa indica que a análise dos preços dos serviços constantes da planilha orçamentária da obra, para a então liberação da transferência, não seria escopo do convênio.
Na mesma linha alegou, ademais, que os boletins de medição que teriam ocasionado o superfaturamento inquinado foram apurados a partir do 2º Termo de Alteração do Convênio n. 2/2007, momento em que já não seria mais o Diretor Técnico, já que seu mandato teria expirado em 28/9/2007.
Sob outro aspecto, argumentou que a aplicação de índices inflacionários, ao invés de revisão de preços com base em referenciais atualizados, seria matéria jurídica e que, como Diretor Técnico, não poderia ser responsabilizado por questão de ordem jurídica (análise de jurisprudência) , considerando, ainda, que o Metrô-DF teria reconhecido o erro e assumido a responsabilidade.
Em primeira abordagem acerca do nexo de causalidade questionado pela parte, entende-se que o fato gerador do superfaturamento, na origem, não foram os boletins de medição, conforme alegado, mas sim o plano de trabalho aprovado sem a devida revisão de preços, motivo pelo qual foi atribuída sua responsabilidade.
Reitera-se, por sua vez, que esta Corte de Contas, ao longo do extenso histórico processual, prolatou diversas determinações para que fosse procedida a revisão de preços do Contrato 1/1992-MC/Novacap, por meio das Decisões 469/1997 e 1.011/2000 e dos Acórdãos 1.611/2003 (Relatado pelo Exmo. Sr. Ministro Guilherme Palmeira) e 1.011/2005 (Relatado pelo Exmo. Sr. Ministro Valmir Campelo) , todos do Plenário. Ainda assim, no plano de trabalho do Convênio n. 2/2007, foram utilizados preços do contrato de 1992 atualizados por meio de índices inflacionários. 
Em que pese tais determinações terem sido endereçadas ao Metrô-DF, é de se esperar diligência adequada por parte da entidade concedente, conforme preconizado na IN STN n. 1/1997, no sentido de verificar as condicionantes e o histórico do objeto para o qual seriam transferidos vultosos recursos, empreendendo, por sua vez, análise adequada e suficiente sobre a sua economicidade.
Sendo assim, a alegação de que a opção entre a aplicação de índices inflacionários ou a revisão de preços com base em referenciais atualizados seria matéria jurídica, fora do alcance de sua atuação, não merece prosperar. Tal entendimento integra firme jurisprudência desta Corte de Contas, tendo o Tribunal exarado decisões expressas direcionadas ao andamento do objeto em tela.
Conforme destacado na instrução pretérita à peça 64, mesmo que o então Diretor Técnico da CBTU não verificasse pessoalmente as condicionantes do convênio e o plano de trabalho correspondente, caberia a um gestor médio solicitar a pessoa competente que realizasse o exame. Assim, mesmo que tal hipótese tenha ocorrido, o que não foi verificado nos autos, concluiu-se por possível a responsabilização desse Diretor, uma vez que e¿ ônus do gestor escolher seus auxiliares diretos com esmero e supervisionar os trabalhos, sob pena de responder por culpa nas modalidades in eligendo ou in vigilando, conforme jurisprudência desta Corte de Contas, a exemplo dos Acórdãos 2.818/2015 e 2.603/2011, ambos do Plenário. 
De todo o exposto, conclui-se pelo não acolhimento dos argumentos trazidos na defesa do Sr. Antônio Luiz Cosenza, citado na condição de Diretor-Técnico da CBTU à época, mantendo-se, portanto, sua responsabilidade solidária quanto ao superfaturamento apontado nesta TCE.
III. Alegações de defesa do Sr. Celso Renato Pitanguy Lucena - Diretor Técnico / Metrô-DF (peça 141) 
III.1. Da responsabilidade subjetiva
Com relação à responsabilidade subjetiva, alega o Defendente que não poderia ser responsabilizado em razão dos fundamentos trazidos aos autos pela CBTU, e tampouco pela Polícia Federal, por estarem alheios a tudo que já teria sido analisado e considerado pelos Tribunais de Contas da União e do Distrito Federal quanto ao particular (peça 141, p. 8) .
Argumenta que o caso concreto trata de uma contratação que durou mais de vinte anos, iniciado sob a égide do Decreto-Lei 2.300/1986, além de já ter sido objeto de diversas análises pelas Cortes de Contas citadas, ao longo de período idêntico ao da vigência, no bojo de pelos menos quinze processos distintos, com inúmeras decisões, em flagrante ofensa ao primado da própria segurança jurídica, essencial num Estado de Direito, e indubitavelmente necessário para lastrear as relações (peça 141, p. 8) .  
Afirma o Defendente que, enquanto Diretor-Técnico da Companhia do Metropolitano do Distrito Federal - Metrô-DF, teria tratado de adotar todos os atos administrativos em consonância com a legislação pátria vigente, inclusive em conformidade com o que deliberou este Tribunal de Contas e o TCDF, e, ainda, em seus atos de gestão, teria sempre se pautado no tecnicismo, no apoio e trabalho da equipe de técnicos, assessores, chefes de departamentos e de divisões do Metrô-DF, além da aprovação pela Procuradoria Jurídica da Companhia, exatamente o que se poderia esperar de um 'gestor médio' (peça 141, p. 8) .  
Cita que seus atos e decisões tomadas seriam as únicas opções que poderia lançar mão, pois na posição que ocupava seriam, em verdade, o seu dever funcional, sua obrigação (peça 141, p. 8) .  
Alega que, enquanto esteve na Companhia como Diretor-Técnico, teria adotado as providências necessárias para relativizar ou resguardar o erário com relação a qualquer prejuízo porventura existente ou pendente. Sempre que entendia necessário e pertinente, glosava ou retinha os pagamentos diante de qualquer dúvida ou suspeita remanescente relacionada com a contratação em tela, somente autorizando os pagamentos depois que fossem apresentados os relatórios e boletins de medição de forma detalhada e circunstanciada (peça 141, p. 8) .   
Nesse sentido, salienta o Defendente que teria agido em harmonia com o que indicava a área técnica da Companhia, jamais tendo agido ou adotado qualquer ato administrativo decisório isoladamente ou ao arrepio daquilo que instruía a área técnica, seja por seus assessores ou empregados lotados nos diversos departamentos da Companhia, em especial neste caso, sempre em conjunto com os Chefes do Departamento de Tecnologia e do Departamento de Obras, engenheiros com larga experiência no setor (peça 141, p. 9) .  
Destaca que todas as providências e deliberações no âmbito do Metrô-DF seriam de competência da Diretoria Colegiada, conforme seu Regimento Interno, especialmente no que se refere às contratações aperfeiçoadas, desde a definição dos seus requisitos, as formas e até a competência para o regular processamento dos atos administrativos levados a efeito pela referida empresa pública (peça 141, p. 9) .  
Afirma, ainda, que todos os atos de contratação referentes ao Contrato n. 001/92 -MC/Novacap, desde o contrato originário até os termos aditivos, inclusive o Termo Aditivo Z-17 (assinado em 3/10/2007) , teriam sido firmados por todos os Diretores, que faziam parte da Diretoria Colegiada, na composição existente ao tempo da celebração de cada um desses atos administrativos (peça 141, p. 9) . 
Alega não ser crível que o Defendente, que no caso concreto somente teria relatado à Diretoria Colegiada a aprovação desse Contrato 001/92-MC/Novacap, do Termo Aditivo Z-17 e do Convênio n. 2/2007, incluindo neste o próprio Plano de Trabalho, e que teria, inclusive, atuado instruído pelos gestores nominados por Instrução de Serviço, responda por qualquer suposta ilegalidade, principalmente de forma individual, sem qualquer prova do dano que teria causado com sua ação, sem a inexistência do nexo causal (culpa em sentido estrito) e, ainda, sem ter a competência necessária à realização ou aperfeiçoamento do ato administrativo supostamente eivado da alegada irregularidade (peça 141, p. 9) . 
Acrescenta não ter realizado qualquer ato desidioso ou faltoso que tenha dado causa ao suposto sobrepreço, muito menos teria se beneficiado financeiramente de qualquer valor oriundo dessa contratação, bem como jamais teria descumprido qualquer norma ou deliberação dos Tribunais de Contas. Ou seja, não haveria um ato administrativo que pudesse reputar responsabilidade ao Peticionário, conforme teria sugerido a unidade técnica (peça 141, p. 10) . 
Reforça que quaisquer dos atos tomados pelo Metrô-DF seriam de responsabilidade de uma Diretoria Colegiada, formada por cinco diretores, a saber: (i) Diretor Presidente; (ii) Diretor de Administração; (iii) Diretor Técnico; (iv) Diretor Financeiro e Comercial; e (v) Diretor de Operação e Manutenção (peça 141, p. 10) .
Segundo o Defendente, na verdade, não haveria um caso sequer em que essa responsabilidade tivesse sido perpassada a um dos diretores, tão somente, e nem deveria, salvo em flagrante ilegalidade, pautada em responsabilidade individual e subjetiva (peça 141, p. 10) .
Afirma que nos presentes autos não haveria nenhuma ação individual de sua parte que denotasse ou configurasse a sugerida ilegalidade, conforme pretende demonstrar (peça 141, p. 10) . 
No seguimento de suas alegações, sugere que a equipe técnica teria se olvidado de observar as diversas respostas e justificativas apresentada pelo Metrô-DF à CBTU quanto ao convênio encerrado, com mútua e plena quitação dada pelas companhias envolvidas, com prestação de contas aprovadas, e que teriam sido acatadas e alteradas, com posterior reforma do objeto de análise e consequente alteração do quantum apontado inicialmente como sobrepreço (peça 141, p. 10) .
Recorda que, numa primeira análise por parte da CBTU, teriam sido levantados, por amostragem, mais de R$ 11 milhões de sobrepreço nos preços contratuais pagos com os recursos do Convênio n. 2/2007. Não obstante, os preços praticados teriam sido esclarecidos, item a item, pelos técnicos do Metrô-DF que firmaram a Carta de Resposta à CBTU, que, então, a partir de nova análise, também por amostragem, teria retornado com um valor quase 50% menor, da ordem de R$ 6.9 milhões, para itens distintos, inclusive (peça 141, p. 10) .
Segundo aduz, essa nova manifestação da CBTU com as inquinações levantadas teria sido novamente justificada. Adicionalmente, teriam sido apresentadas, componente a componente, as pertinentes contestações quanto ao desiderato, concluindo-se pela inexistência de sobrepreço (cf. Carta n. 002/2010-Metrô-DF; peça 118, p. 107-127) . 
Apesar disso, argumenta que essa última resposta sequer teria sido analisada pela CBTU. Teria sido, ao mesmo tempo, enviada cópia para a CGU, também se furtando à análise, pelo que se fixou esse último valor de R$ 6.895.019,73 (data-base em 19/9/2007) para a presente TCE (peça 141, p. 10) .
Pelo exposto, considera que não merece prosperar o apontamento abraçado pela unidade técnica de que a contratação teria revelado prejuízos em razão de supostos sobrepreços e/ou superfaturamentos que teriam sido ocasionados pelo Defendente, ou, ainda, que este teria atuado com desídia, imprudência ou imperícia, e até com culpa in vigilando ou in elegendo (peça 141, p. 10) .
Argui que não se poderia considerar que o Defendente cometeu crime contra Administração Pública, com a prática de ilícitos por culpa, latu sensu, a partir de uma análise que aduz ser totalmente subjetiva, tangenciada, considerando o suposto sobrepreço e o sugerido superfaturamento situações gravíssimas para uma contratação que seria regular, sem nenhum ato administrativo praticado com dolo ou com indícios mínimos de participação volitiva em favorecimento próprio ou de outrem (peça 141, p. 11) .
Indica o Requerido que a atribuição de responsabilidade derivaria do nexo de causalidade que liga a conduta do agente ao dano ou conduta irregular verificada, o que defende não estar presente no caso em análise (peça 141, p. 12) .
Apresenta, ademais, precedentes em que o TCU teria deixado evidente a impossibilidade de adoção de critério puramente objetivo como instrumento de atribuição de responsabilidade dos agentes públicos (peça 141, p. 12-13) .
Analogamente, apresenta, às páginas 14-17 da peça 141, jurisprudência do TCU no sentido de comprovar que restaria consolidado nesta Corte de contas que a eventual responsabilidade civil por danos causados ao erário seria subjetiva e que a responsabilidade do agente público deve ser afastada nas hipóteses em que não reste comprovada a existência de nexo entre o resultado e a ação do sujeito ativo.
Nessa linha de argumentação, conclui que não poderia ser responsabilizado, sancionado ou considerado culpado, em face dos seguintes motivos:
como Diretor-Técnico, nada poderia fazer para evitar tal contratação e nada poderia fazer de diferente, sob pena de atrair para si a responsabilidade de uma 'construção' de transporte público (transporte de passageiros) sem os devidos cuidados construtivos, que garantissem a funcionalidade e segurança dos usuários;
suas condutas (subjetivas) teriam se limitado à gestão da instrução do processo promovida pelos setores técnicos responsáveis pela formulação e acompanhamento da correta execução dos serviços, os quais apontaram pela regularidade da contratação, sem qualquer conduta que revelasse o contrário; 
não restava outra opção que não aquela aperfeiçoada pelo Defendente; 
ausência de conduta subjetiva que possa receber o timbre de irregular, em especial dotada de má-fé ou com animus de causar prejuízo ao erário; e
ausência de nexo de causalidade que possa ligar a conduta do agente ao dano verificado.
Análise
Inicialmente, cumpre registrar que, conforme análise anterior constante da instrução acostada à peça 64, apesar de solicitada ao Metrô-DF a indicação dos responsáveis pela elaboração do orçamento do termo aditivo Z-17 (cf. peça 36, p. 1) , foi encaminhada apenas a decisão da Diretoria Colegiada daquela empresa pública para a utilização do plano de trabalho pactuado naquele termo aditivo (peça 58, p. 70-73) . 
Contudo, observou-se que o orçamento relacionado ao Termo Aditivo Z-17 (peça 57, p. 94-159; e peça 58, p. 1-69) foi elaborado pela Diretoria Técnica do Metro¿/DF. Assim, considerou-se que o Sr. Celso Renato Pitanguy Lucena, na condição de Diretor Técnico do Metro¿/DF, foi responsável pela aprovação técnica do Termo Aditivo Z-17 com itens orçados a partir de atualização de preços por meio de índices inflacionários em longo período de tempo (aproximadamente quinze anos) , ensejando termo aditivo com preços excessivos frente ao mercado. 
Ressaltou-se que havia determinação por parte desta Corte de Contas para que a entidade distrital fizesse nova análise de seus preços e, inclusive, utilizasse o Sinapi como referência: 
9.3. com fulcro no art. 45 da Lei n. 8.443/92, determinar a¿ Companhia do Metropolitano do DF que:
9.3.1. condicione a continuidade das obras de execução do trecho que vai da Estação 23 (Ceilândia Sul) ate¿ a Estação 27 (Terminal Ceilândia) do metro¿ do Distrito Federal a¿ finalização das revisões de projeto e a¿ elaboração de orçamentos detalhados fundamentados em quantitativos propriamente definidos, em consonância com o que dispõe a alínea 'f' do inciso IX do art. 6º, c/c o inciso II do §2º do art. 7º, ambos da Lei n. 8.666/1993; 
9.3.2. utilize, no que couber, o Sistema Nacional de Pesquisa de Custos e Índices da Construção Civil - Sinapi, mantido pela Caixa Econômica Federal, como referência para a nova revisão de preços que será¿ efetuada pelos técnicos do Metro¿/DF em consonância com o que prevê o art. 93 da LDO de 2003 (Lei n. 10.524/2002) e em cumprimento ao que consigna o item 8.1.4 da Decisão n. 1.011/2000- Plenário; 
 (...) 
 (Acórdão 1611/2003-TCU-Plenáriolena¿rio, de Relatoria do Exmo. Sr. Ministro Guilherme Palmeira) 
Cabe também apresentar o subitem 8.1.4 prolatado na Decisão 1.011/2000-TCU-Plena¿rio, de Relatoria do Exmo. Sr. Ministro Adylson Motta: 
8.1 determinar a¿ Coordenadoria Especial do Metro¿-DF: 
 (...) 
8.1.4. que proceda a revisões periódicas de preço dos serviços contratados de forma a garantir que todos os preços unitários constantes da Planilha de Quantidade e Preços estejam de acordo com os praticados no mercado, mantendo assim o equilíbrio econômico-financeiro, consoante o disposto no art. 65, inciso II, alínea 'd', da Lei 8.666/93; 
Ou seja, ao aprovar o reajuste de preços pactuados originalmente no contrato, o Diretor Técnico do Metro¿/DF descumpriu determinação do TCU, não procedendo a¿ revisão de preços a fim de manter o equilíbrio econômico-financeiro do contrato. 
Frente ao exposto, entendeu-se pela responsabilização do Sr. Celso Renato Pitanguy Lucena (CPF: XXX.121.067-XX) , na condição de Diretor Técnico do Metro¿/DF, por aprovar orçamento para o termo aditivo a partir de reajuste de preços por meio de índices inflacionários por longo período de tempo em vez de reavaliação dos preços, descumprindo determinações desta Corte de Contas e ensejando superfaturamento devido a preços excessivos frente ao mercado. 
Consoante já destacado, mesmo que o então Diretor Técnico do Metro¿/DF não verificasse pessoalmente o orçamento para a obra, caberia a um gestor médio solicitar à pessoa competente que realizasse tal exame. Assim, mesmo que tal hipótese tenha ocorrido, o que não foi verificado nos autos, ainda entende-se possível a responsabilização desse Diretor, uma vez que e¿ ônus do gestor escolher seus auxiliares diretos com esmero e supervisionar os trabalhos, sob pena de responder por culpa nas modalidades in eligendo ou in vigilando, conforme Acórdãos 2.818/2015, de Relatoria do Sr. Ministro Augusto Nardes, e 2.603/2011, de Relatoria do Sr. Ministro Walton Alencar Rodrigues, ambos do Plenário do TCU. 
Com efeito, um gestor médio, antes de aprovar o orçamento, deveria realizar minuciosa análise acerca da viabilidade e economicidade, seja diretamente ou solicitando à pessoa competente. Como essa análise não se mostra presente nos autos, existem indícios de que houve ao menos culpa do gestor, seja por imprudência, imperícia, negligência, ou mesmo nas modalidades in eligendo ou in vigilando.
Do exposto, conclui-se que a aprovação técnica do Termo Aditivo Z-17 com itens orçados a partir de atualização de preços por meio de índices inflacionários, em descumprimento à legislação, jurisprudência e reiteradas determinações do TCU, configurou o liame causal entre a conduta do Diretor-Técnico e a irregularidade apurada, fato que se deu em momento anterior à atuação da diretoria colegiada.
Assim, propõe-se o não acolhimento das alegações apresentadas em relação à responsabilidade subjetiva direcionada ao Sr. Celso Renato Pitanguy Lucena, na condição de Diretor Técnico do Metro¿/DF.
III.2. Da prescrição
Sobre o tema, defende em síntese que, passados tantos anos de sua saída da Companhia do Metropolitano do Distrito Federal e do encerramento da própria contratação, não poderia ser responsabilizado e estar à mercê de surpresas quanto às interpretações e imputações que poderiam advir de atos administrativos aperfeiçoados, especialmente sob o viés da responsabilização por ato supostamente ilegal, pertinente ao ressarcimento por ato ilícito comisso ou omisso de sua parte (peça 141, p. 18) .
Nesse sentido, afirma que o ressarcimento pretendido pela CBTU do Defendente, com base em superfaturamento, já se encontraria prescrito, pelo que prevê o art. 206, §3º e art. 884 do Código Civil.
Análise
Tendo em vista que também se encontra na defesa apresentada pelo Consórcio Brasmetrô (item IV da presente instrução) extenso arrazoado acerca da possível prescrição do prazo para ressarcimento do débito inquinado e da correlata pretensão punitiva, a análise do tema se dará conjuntamente em seção específica subsequente (item IV.1. Da prescrição do prazo para instauração de TCE e do prejuízo à ampla defesa) .
III.3. Dos sistemas referenciais de preços
Adicionalmente, explica que a imposição de superfaturamento traria como fundamento a suposta discrepância entre valores praticados pelo Metrô-DF, com base no contrato celebrado com o Consórcio Brasmetrô, e os sistemas referenciais de preços. No entanto, afirma que só teria tomado ciência e sido chamado a conhecer dessa situação em 2017, mais de 10 anos após a celebração do convênio e do termo aditivo, e mais de 23 anos da contratação originária (Contrato n. 001/92-MC/Novacap) .
Argumenta que, conforme previsto na Instrução Normativa/TCU n. 71/2002, estaria prescrita a pretensão de ressarcimento ora pretendida, mesmo que levando em conta o caráter público dos recursos econômico-financeiros perpassados ao Metrô-DF pela CBTU, via convênio (peça 141, p. 20) .
Nesse sentido, ressalta que os serviços executados e cujos recursos foram inseridos no escopo do contrato por meio do Termo Aditivo Z-17 teriam sido pactuados utilizando os valores previamente ofertados pelo consórcio na licitação ocorrida em 1991. E mesmo que se considere, em última análise, a data da celebração do referido convênio, os preços contratuais levados a termo teriam sido aqueles acertados e contratados em 1992. Ou seja, alega que se for considerada a data do convênio já teria se passado mais de 10 anos, caso o tempo seja computado desde a contratação originária, a qual se incorporou os preços e valores, contar-se-iam mais de 25 anos (peça 141, p. 21) .
Conclui que, embora tenha sido oportunizada, no presente caso, a apresentação de defesa pelas partes, seria indiscutível que esta oportunidade estaria muito prejudicada pelo tempo processado entre a data da celebração do contrato (até mesmo da celebração do Convênio e do aditivo Z-17) e a citação para a presente manifestação, o que imporia o arquivamento do presente processo, conforme próprios normativos do TCU (peça 141, p. 22) .
No seguimento de sua manifestação (peça 141, p. 22-36) , passa o Defendente a contestar a existência de sobrepreço e os sistemas referenciais utilizados. 
Inicialmente, explica que só a discrepância entre os achados da CBTU, da CGU, da Polícia Federal e o valor que alcançou o TCU para o prosseguimento da presente TCE já denotaria a fragilidade dos cálculos e a própria ausência de parâmetros técnicos consistentes a embasar as diversas análises. Contesta, ainda, a confusão primeira que alega ter se submetido a própria CBTU, cuja discrepância chegaria a uma diferença de aproximadamente 50%, ou seja, muito maior do que o ora constatado que ascende a uma diferença de 40% dentre o maior e menor valor considerado nesta TCE (peça 141, p. 22) .
Assinala que tal divergência seria notória e que teria sido, inclusive, objeto de inúmeros pronunciamentos do TCU. Exemplifica mencionando trecho do Acórdão 1611/2003-TCU-Plenário, a partir do qual conclui que a utilização do Sinapi seria naquilo que se caberia utilizar, ou seja, nos preços e composições que fossem similares e adequadas, não sendo, segundo aduz, uma máxima ou mesmo uma decisão direta e objetiva, quiçá que pudesse ser considerada descumprida, até porque no mesmo decisum haveria recomendação de que a 'Companhia do Metropolitano do DF negocie com a Caixa Econômica Federal a inserção no Sinapi de serviços específicos da obra metroviária em tela, a teor do disposto no art. 101, §2º, da Lei 10.707/2003 (LDO de 2004) ' (peça 141, p. 23) .
Dessa forma, arremata que não haveria descumprimento já que não poderia ser descumprida orientação recomendável, impositiva apenas no que coubesse usar o Sinapi, e não de qualquer item, preço ou composição de custos (peça 141, p. 23) .
Uma vez mais, baseado em trecho do citado Acórdão 1611/2003-TCU-Plenário (peça 141, p. 23-24, item 58) , afirma que 'o Metrô-DF jamais se furtou daquilo que lhe restara deliberado por esta Corte de Contas, não havendo razão pela qual um único Diretor cometeria ou agiria em desacordo com o quanto manifestado, de forma isolada e deliberadamente', como teria sugerido a Unidade Técnica em sua manifestação. 
Aduz não ser possível assegurar que os preços praticados estariam diferentes ou destoantes dos preços de mercado e, principalmente, a partir de uma análise parca e sem fundamento quando comparada aos sistemas de registros de preços existentes, hoje e especialmente à época da contratação, quer seja o Sinapi, o Sicro ou qualquer outro, que essencialmente não se aplicariam às obras metroviárias (peça 141, p. 24) .
Na sequência de sua linha argumentativa à peça 141, p. 25-33, o Defendente faz referência a diversos Acórdãos do TCU relacionados à fiscalização das obras do Metrô-DF, particularmente ao Acórdão 2915/2010-TCU-Plenário, que não só sintetizaria, segundo argui, tudo o que foi deliberado com relação à contratação em análise (Contrato n. 001/92-MC/Novacap) , mas também teria concluído pela inadequabilidade de inserir itens de custo de obras metroviárias ou ferroviárias no Sinapi. 
Nesse sentido, salienta que o acompanhamento realizado pela Corte de Contas, antes e após a celebração do Convênio n. 2/2007, teria assegurado a regularidade dos orçamentos de custos praticados no âmbito do Contrato n. 1/92, mesmo diante da impossibilidade de utilização da tabela Sinapi, que não dispunha de informações adequadas para as obras metroviárias (peça 141, p. 34) .
Segundo a parte, as auditorias realizadas acerca dos custos reais do empreendimento teriam atestado a regularidade dos preços praticados, tendo sido feitos os ajustes porventura considerados necessários. Nesse sentido, aduz estar claro e evidente que o TCU acompanhava essas obras e as auditava no mesmo instante em que eram executadas, seja in loco, seja pela análise dos Relatórios Trimestrais enviados pelo Metrô-DF (peça 141, p. 34) .
Defende, ainda, que todos os valores praticados no âmbito do Contrato n. 1/92, incluindo os serviços contemplados no Aditivo Z-17, que contou com o repasse oriundo do Convênio n. 2/2007, como também as taxas de BDI praticadas, teriam sido aferidos e reconhecidos como regulares pelo TCU, razão pela qual mostrar-se-ia descabida a alegação de sobrepreço relativamente a valores que teriam tido sua regularidade comprovada pela Corte, de forma cabal e peremptória (peça 141, p. 34) .
Com relação aos valores apurados pelo Laudo Técnico da Polícia Federal, que apontou o suposto superfaturamento, sugere que ele não se prestaria a comprovar as sugeridas constatações acerca da regularidade dos valores reconhecidos nas auditorias realizadas pelo TCU durante a execução do Contrato n. 1/92. Isso porque todos os valores já teriam sido aferidos e, nos casos eventuais em que o Tribunal identificou alguma irregularidade, sua correção teria sido feita, não mais remanescendo qualquer tipo de inadequação financeira atribuível a quaisquer dos agentes públicos que passaram pelo Metrô-DF (peça 141, p. 34) .
Reitera que as decisões colacionadas à peça 141, p. 25-33, enfatizariam de forma categórica a aferição de regularidade dos valores reais praticados pelo Metrô-DF e Brasmetrô na contratação em tela, e afastariam, definitivamente, o apontado superfaturamento identificado a partir do cotejo com uma tabela de valores que não seria adequada para a particular comparação de custos de obras metroviárias (peça 141, p. 34) .
Argumenta, ademais, que as obras não teriam ficado paradas e que sua evolução era percebida, medida e cobrada a cada análise pelo Poder Executivo Federal. As soluções para avanço das obras e para o aumento da carga de passageiros também teriam sido objeto de preocupação do Executivo, tanto que teriam sido repassados mais recursos para esse fim, por meio do Convênio n. 2/2007, ora em análise, a despeito de outros que já teriam sido celebrados (peça 141, p. 34-35) .
Noutra senda, destaca que o Metrô-DF sempre teria trabalhado no cumprimento do seu mister utilizando-se dos melhores equipamentos e tecnologias disponíveis e contando com equipe de técnicos com larga experiência no setor, cujas especialidades teriam refletido no bom trabalho desenvolvido pela Companhia, e que seriam nesses técnicos que se apoiava a direção da empresa pública, a incluir o próprio arguido (peça 141, p. 35) .
Segundo expõe, esses mesmos técnicos teriam sido os que assinaram e se propuseram a interrogar os apontados e insubsistentes indícios de sobrepreços desde o início dos questionamentos, e seriam os mesmos que estariam na Companhia desde o início do empreendimento, seja no acompanhamento da obra propriamente dita, seja na realização dos cálculos e orçamentação de cada etapa da obra em questão. 
Explica que isso não seria só para a parcela que se adimpliu com os recursos do Tesouro Federal repassados pela CBTU e ora questionados, que, segundo afirma, tratar-se-ia de parcela ínfima perto do que foi executado em toda a construção e consecução deste modal de transporte, que teria sido executada com a excelência e o primor técnico característicos do empreendimento, conforme teria restado auditado e encerrado também no âmbito do TCDF. Arremata indicando que o montante executado e pago para essa contratação, até o final, teria ultrapassado R$1 bilhão, naquilo que teria sido entregue até o encerramento da avença de forma consensual, em 2012 (peça 141, p. 35) .
Em idêntica linha, e com base nos mesmos fundamentos correlatos, destaca a presença da mesma inadequação relacionada com quaisquer dos sistemas de registros de preço existentes, seja Sinapi, como já teria demonstrado, seja o Sicro, VALEC ou ORSE/SE, que além de referirem-se a outros Estados da Federação, não seriam aplicáveis à construção do transporte metropolitano (peça 141, p. 35) .
Do exposto, defende que, além de não ter adotado conduta subjetiva que pudesse receber o timbre de irregular, a metodologia utilizada para identificar uma incorreção não vislumbrada pelas inúmeras análises dos órgãos incumbidos deste controle soaria desarrazoada e careceria da devida fundamentação. Isso em razão de que, na forma reconhecida pelo TCU, segundo alega, tais sistemas referenciais não conteriam as informações necessárias para que pudessem ser utilizados como referência de custos de obras metroviárias (peça 141, p. 35) .
Análise
Da mesma forma, em virtude de também ter apresentado a defesa do Consórcio Brasmetrô (item IV da presente instrução) extenso arrazoado acerca da possível inadequação dos sistemas referenciais de preços utilizados, os argumentos apresentados pelo Sr. Celso Renato Pitanguy Lucena serão considerados conjuntamente, quando da respectiva análise em seção específica subsequente (item IV.2.1. Da inadequação dos referenciais de preços utilizados) .
III.4. Da ação de cobrança ajuizada pelo Metrô-DF junto ao TJDFT
Passando à abordagem da ação de cobrança ajuizada pelo Metrô-DF em desfavor das empresas integrantes do Consórcio Brasmetrô e considerando o que já constaria dessa ação judicial, especialmente, as contestações apresentadas e o laudo pericial, sugere o Defendente que seria recomendável o sobrestamento do presente processo administrativo no âmbito do TCU até o deslinde daquele processo judicial, a fim de não só não influenciar àquele, como também manter a autoridade do quanto decidido nos presentes autos (peça 141, p. 37) .
Dessa forma, aduz que, em se confirmando a improcedência do sobrepreço ou superfaturamento dos preços ofertados no âmbito da ação judicial, em especial dada a insuficiência dos sistemas de registros de preços para a precificação ou orçamentação da construção do transporte metropolitano, a análise pretendida nos presentes autos restaria prejudicada (peça 141, p. 37) .
Análise
Sobre o assunto, cumpre destacar o princípio da independência das instâncias, um dos princípios que regem os trabalhos nesta Corte de Contas (cf. Acórdão 1177/2007-TCU-Primeira Câmara - Relatoria do Exmo. Sr. Ministro Augusto Nardes, 1.295/2007-TCU-1ª Câmara - Relatoria do Exmo. Sr. Ministro Valmir Campelo, 624/2009-TCU-Plena¿rio - Relatoria do Exmo. Sr. Ministro Marcos Bemquerer, entre outros) , sendo oportuno colacionar trecho do Relatório do Acórdão 3081/2009-TCU-Primeira Câmara, de Relatoria do Exmo. Sr. Ministro Jose¿ Jorge: 
As instâncias civil, penal e administrativa são independentes. Portanto, a existência de ação judicial contra o responsável não representa óbice ao andamento do processo no TCU, não sendo necessário que esta Corte aguarde o deslinde daquela ação. Na hipótese de o responsável também ser condenado no processo judicial, basta que apresente os documentos comprobatórios da quitação do débito na esfera administrativa e vice-versa. Não ha¿ que se falar em bis in idem, porquanto não haverá¿ ressarcimento de valores em duplicidade.
Em abordagem análoga, assim deliberou o TCU em recente julgado:
Acórdão 1038/2019-TCU-Plenário (Recurso de Reconsideração, Relator Ministro Benjamin Zymler) 
A existência de processos no Poder Judiciário e no TCU com idêntico objeto não caracteriza repetição de sanção sobre mesmo fato (bis in idem) nem litispendência. No ordenamento jurídico brasileiro, com exceção da sentença penal absolutória negando a existência do fato ou da autoria (art. 935 do Código Civil) , vigora o princípio da independência das instâncias, em razão do qual podem ocorrer condenações simultâneas nas diferentes esferas jurídicas (cível, criminal e administrativa) . O recolhimento do débito, em um ou outro processo, serve para comprovação de quitação e sana a dívida. 
Portanto, conclui-se por não ser cabível o sobrestamento do presente processo de Tomada de Contas Especial no âmbito do TCU até o deslinde daquele processo judicial.
IV. Alegações de defesa do Consórcio Brasmetrô (peça 131) 
O Consórcio Brasmetrô, tendo como empresas integrantes: (i) Construtora Andrade Gutierrez S/A; (ii) Serveng Civilsan S/A - Empresas Associadas de Engenharia; (iii) TC/BR - Tecnologia e Consultoria Brasileira S/A; (iv) Iesa Projetos, Equipamentos e Montagens; e (v) Alstom Brasil Energia e Transporte Ltda, apresentou suas alegações de defesa à peça 131 dos presentes autos.
Importa esclarecer que a TC/BR - Tecnologia e Consultoria Brasileira S/A optou por apresentar suas considerações à parte das demais, em documento acostado à peça 118.
IV.1. Da prescrição do prazo para instauração de TCE e do prejuízo à ampla defesa
Preliminarmente, antes de tratar especificamente do suposto superfaturamento apontado no presente processo, destaca o Consórcio que o lapso temporal decorrido, entre os fatores ensejadores das supostas irregularidades e a citação das empresas consorciadas para se manifestarem pela primeira vez sobre o assunto, acarretariam a necessária aplicação da Instrução Normativa/TCU n. 71/2012 (peça 131, p. 4) .
Isso porque as consorciadas teriam sido formalmente oficiadas para se manifestar sobre este caso, pela primeira vez perante a CBTU, no âmbito da Tomada de Contas Especial por ela instaurada, apenas em agosto de 2015. Contudo, o Contrato n. 1/92-MC/Novacap, ora em análise, teria sido celebrado no ano de 1992, ou seja, o marco inicial dos acontecimentos que teriam ensejado as supostas irregularidades teria ocorrido 23 anos antes da citação das consorciadas na referida TCE (peça 131, p. 4) .
Recorda que somente em 19/9/2007 - portanto mais de 15 quinze anos após a assinatura do contrato - é que teria sido firmado, entre a CBTU e o Metrô-DF, o Convênio n. 2/2007, em que teriam sido estabelecidas as condições básicas necessárias à transferência de recursos financeiros para a implantação do Trecho Taguatinga - Ceilândia do Sistema Metroviário de Brasília (peça 131, p. 4) .
Alega o Consórcio que, no dia 3/10/2007, o Contrato n. 1/92-MC/Novacap teria sido aditado (Termo Aditivo Z17 - 3/10/2007) , tendo sido apenas incluída a previsão orçamentária de R$ 30.415.073,37 (data-base julho/2007) , a fim de comportar a execução dos serviços já contratados e previstos para tal trecho, conforme poder-se-ia verificar no seu objeto (peça 131, p. 4-5) .
Ressalta, por seu turno, que os preços dos serviços executados e cujos recursos foram inseridos no escopo do contrato por meio do Aditivo Z17 teriam sido pactuados utilizando os valores previamente ofertados pelo Consórcio em procedimento licitatório regular, havido no ano de 1991 (peça 131, p. 5) .
Nesse sentido, esclarece que a data-base contratual passou a ser julho/94 em razão da alteração da moeda, que teria passado de Cruzeiros para Real, o que teria se dado por meio do Termo Aditivo G (peça 131, p. 5) .
Defende a parte que, mesmo que se considere como marco temporal a data da celebração do referido convênio - o que se admitiria apenas para fins de argumentação, já que tal ajuste não teria contado com a participação do Consórcio -, os preços pelos quais o Consórcio foi remunerado teriam sido fixados quando da celebração do contrato, no ano de 1992. Dessa forma, considera o lapso temporal transcorrido longo, alcançando mais de oito anos (peça 131, p. 5) .
Expõe que, desde o recebimento dos ofícios de citação, as consorciadas teriam se empenhado para reunir elementos técnicos e documentação para elucidar, de forma definitiva, os fatos narrados e esclarecer as supostas irregularidades apontadas (peça 131, p. 5) .
Contudo, considera evidente que, transcorridos mais de 23 anos da celebração do contrato, seria impossível o pleno exercício do contraditório e ampla defesa, principalmente porque teriam sido desligados do Consórcio os funcionários que trabalharam na obra em discussão, elaborando os preços ofertados na licitação, as planilhas de medição, as revisões/atualizações de preços junto ao contratante, o que dificultaria ainda mais a coleta de informações, elementos e de documentos necessários (peça 131, p. 5) .
Assim, invoca a IN TCU n. 71/2012 (alterada pela IN n. 76/2016) que estabelece em seu art. 6º que 'salvo determinação em contrário do Tribunal de Contas da União, fica dispensada a instauração da tomada de contas especial, quando houver transcorrido prazo superior a dez anos entre a data provável de ocorrência do dano e a primeira notificação dos responsáveis pela autoridade administrativa competente' (peça 131, p. 6) .
Afirma que, no presente caso, considerando que o contrato foi celebrado em 1992, com a notificação das consorciadas pela primeira vez sobre o assunto em 08/2015 e por esta Corte apenas em 05/2017, restaria prejudicada a continuação da presente Tomada de Contas Especial (peça 131, p. 6) .
Do exposto, requer o Consórcio que sejam acolhidas suas alegações de defesa para que seja determinado o arquivamento do presente processo, com fundamento na IN/TCU n. 71/2012, ante a impossibilidade de as empresas exercerem o adequado direito ao contraditório e ampla defesa, insculpidos no art. 5, inciso LV, da CF/88
Análise
Conforme evocado pela parte defendente, convém sublinhar que, nos termos do art. 6º, inciso V, da IN TCU n. 71/2012, fica dispensada a instauração da tomada de contas especial quando houver transcorrido prazo superior a dez anos entre a data provável de ocorrência do dano e a primeira notificação dos responsáveis pela autoridade administrativa competente.
Importa ratificar o entendimento de que, no caso concreto, tem-se que o fato originário do inquinado superfaturamento se deu com a assinatura do Convênio n. 2/2007, em 19/9/2007, e decorrente termo aditivo ao Contrato n. 1/92-MC/Novacap (TA Z17) , de 3/10/2007, cujo respectivo Plano de Trabalho / Orçamento continha sobrepreço global decorrente de preços excessivos frente ao mercado em virtude de preços unitários calculados em desconformidade com o disposto na Decisão 1.011/2000-TCU-Plenário, considerando que, em vez de ter sido feita revisão e renegociação de preços, foi feita a atualização monetária dos valores por meio de índices inflacionários por longo período de tempo, fato que acarretou a transferência de recursos federais para avença que continha sobrepreço e materializou o superfaturamento.
Isso porque, nos presentes autos, não esteve sob exame a validade dos valores praticados na data-base do contrato original, qual seja, novembro/1991. Considerou-se, naturalmente, como marco temporal a ensejar o alcance jurisdicional do TCU, o referido ajuste em que foram alocados recursos da União para a realização do empreendimento em tela.
Em outros termos, e diante das circunstâncias, a planilha orçamentária constante do Termo Aditivo Z17, de 3/10/2007, passou a ser o documento único balizador de preços, sujeito, portanto, ao crivo da legislação federal e controle por parte desta Corte de Contas.
O manifestante alega que as empresas consorciadas teriam sido formalmente oficiadas para se manifestar sobre o caso, pela primeira vez perante a CBTU no âmbito da TCE por ela instaurada, em agosto de 2015.
Ocorre que, mesmo que se considerasse que as primeiras notificações aos gestores públicos e consórcio envolvidos nas irregularidades tenham ocorrido com as citações realizadas em maio/2017, decorrentes da conclusão alcançada na instrução à peça 64, ainda assim estar-se-ia dentro do prazo insculpido na IN/TCU 71/2012.
Nesse contexto, convém resgatar comentário adicional registrado na citada instrução (peça 64, p. 27) , no sentido de que a eventual demora nas citações não pode ser atribuída ao Tribunal de Contas da União, visto que, embora houvesse recomendação de abertura de TCE por parte da CGU desde 2010 (cf. peça 11) , a CBTU procrastinou por mais de 5 anos para atender essa recomendação do controle interno, vindo a instaurar a TCE apenas em 6/5/2015 (cf. peça 16) . 
Sem embargo, na mesma peça detalhou-se que a TCE foi instaurada de forma inadequada, visto que não foram apontados os devidos responsáveis, nem foi adequadamente calculado o valor do dano ao erário cometido, exigindo que a Unidade Técnica fizesse diligências visando obter elementos mínimos para a realização das citações (cf. peça 31) . 
Não obstante, veja-se que a primeira notificação a que se refere o inciso II do art. 6º da IN/TCU 71/2012 não diz respeito à citação tão-somente. Como exemplo, diligências realizadas na fase interna do processo no intuito de esclarecer e/ou sanar as irregularidades vinculadas são aptas para tanto, como abordado no aresto abaixo colacionado:
47. Dessa feita, a proposta de realização de citação realizada na instrução técnica precedente obedeceu o critério apontado, insculpido no inciso II do art. 6º da IN/TCU 71/2012, tendo em vista que houve notificação dos responsáveis na fase interna da presente TCE pela autoridade administrativa competente por meio da Diligência 1610/2002 (...) e da Diligência 1611/2002 (...) , solicitando sanar irregularidades constatadas na análise da prestação de contas. Tendo em vista que os recursos foram repassados nos exercícios 1999/2000 e as primeiras notificações enviadas aos responsáveis em 2002, não transcorreu o prazo referido no inciso II do art. 6º da IN TCU 71/2012, que dispensaria a instauração de TCE. (Acórdão 5131/2017-TCU-Primeira Câmara; grifo nosso) .
Por fim, há que se considerar que os diversos processos de fiscalização e notificações, em sentido amplo, ocorridos ao longo do histórico do empreendimento, demandariam do administrador diligente a salvaguarda de toda a documentação relacionada ao objeto. Em referência a esse histórico, convém trazer à colação ementas de alguns recentes acórdãos do TCU:
O longo decurso de tempo para instauração da tomada de contas especial não é, por si só, razão suficiente para levar à presunção de prejuízo à ampla defesa e, por consequência, a se considerarem iliquidáveis as contas. Eventual impedimento à plenitude do exercício de defesa, ou mesmo dificuldade na sua realização, deve ser provado, cabendo à parte o ônus dessa evidenciação. (Acórdão 10452/2016-TCU-Segunda Câmara) .
O art. 6º, inciso II, da IN-TCU 71/2012 não tem aplicação automática em face do simples transcurso do prazo de dez anos antes da citação, devendo ser verificado, no caso concreto, se houve efetivo prejuízo à racionalidade administrativa, à economia processual, à ampla defesa ou ao contraditório. (Acórdão 2850/2016-TCU-Plenário) .
O mero transcurso de dez anos entre a data do ato irregular e a citação não é razão suficiente para o arquivamento da tomada de contas especial, sem exame de mérito. É preciso que, além disso, fique demonstrado efetivo prejuízo à ampla defesa. (Acórdão 854/2016-TCU-Plenário) .
Do exposto, conclui-se que as preliminares suscitadas não se mostram, no caso concreto, suficientes para levar à presunção da prescrição e/ou prejuízo à ampla defesa, a fim de proceder à exclusão do consórcio, e/ou dos gestores citados, do polo passivo da presente TCE, por decurso de tempo para instauração da tomada de contas especial (Data do fato gerador: 31/7/2007) , sendo considerada interrompida a prescrição de 10 anos, pela ciência da notificação em 23/5/2017.
IV.2. Do mérito 
IV.2.1. Da inadequação dos referenciais de preços utilizados
Ressalta o Defendente que a CGU, a Polícia Federal e a Seinfra teriam utilizado diversos referenciais inadequados para a análise das composições de custos dos serviços executados pelo Consórcio, dentre eles o Sinapi, o Sicro 2, o ORSE/SE e NOVACAP, de forma que essas premissas equivocadas de fato teriam distorcido os resultados obtidos como 'preços de mercado' para comparação dos preços contratados (peça 131, p. 9) .
Registra que esses parâmetros adotados seriam alheios ao certame licitatório, ou seja, não existiriam e não seriam parâmetros oficiais de limitação de preços quando da contratação do Consórcio (peça 131, p. 9) .
Explica que as obras de edificações convencionais, que incorporariam tecnologias intermediárias, graças ao conhecimento que se forma em torno delas e a possibilidade de repetição, teriam modelagens de custos quase universais. Em oposição, obras especiais de infraestrutura e também de edificações com tecnologia avançada, como o caso em tela, deveriam estar associadas a modelagens de custos particularizadas, representativas de alternativas tecnológicas, não raro, inovadoras. Considera que a utilização de referenciais que não guardem semelhança com a complexidade da estrutura logística de uma obra metroviária não se mostraria adequada ao apontamento de sobrepreço.
À peça 131, p. 9-20, apresenta o Defendente uma série de argumentos que contraindicariam a utilização dos sistemas referenciais Sinapi, Sicro 2, ORSE e NOVACAP, que seguem sintetizados na tabela a seguir:
Tabela 1 - Limitações Apresentadas dos Sistemas Referenciais 
	Sistema Referencial
	Limitações apresentadas (peça 131) 

	SINAPI
	- Seria voltado para edificações convencionais repetitivas e de uso corrente, principalmente casas e condomínios populares (p. 10-11) .

	SICRO 2
	- Seria voltado para edificações convencionais repetitivas e de uso corrente, principalmente obras rodoviárias (p. 10-11) ;

		- Não considera em seus preços as alterações de produtividade e outras características que variam de acordo com o empreendimento (p. 10) ;

		- Para que o Sicro pudesse ser adotado como parâmetro, seria necessário realizar um processo de formação de preço particularizado, que contemplasse as características próprias dos serviços de uma obra metroviária (p. 16) .

	ORSE
	- Sua base de dados refletiria os preços do Estado de Sergipe, diverso do local da execução das obras, realizadas no DF (p. 11) .

	NOVACAP
	- Suas referências seriam relacionadas aos serviços gerenciados pela Companhia que, conforme descrito em seu site, seriam voltados para as construções prediais, galerias de águas pluviais, pavimentação, meio fio, calçadas e jardinagem (p. 12) .

Cita que as tabelas utilizadas como parâmetro de preços de mercado não teriam sofrido os necessários ajustes, e não seriam, portanto, capazes de refletir, entre outras coisas, as reais variações de produtividade da mão de obra e variação da produção dos equipamentos, sob o impacto de contingências de canteiro e de execução (peça 131, p. 12) .
Explana o Consórcio que empreendimentos de maior complexidade, como os realizados no presente caso, necessitariam de mão de obra com maior qualificação profissional, materiais certificados e com qualidade diferenciada e equipamentos de alto desempenho, exigindo, por consequência, custos mais elevados que os indicados nas tabelas de custo padrão (peça 131, p. 12) .
Argumenta, ainda, que, tendo em vista a previsão de jornadas de dois turnos de trabalho (dia e noite) , teriam sido calculadas as 'Taxas de Leis Sociais e Riscos do Trabalho' em 167,68%, incluindo as horas extras. Aduz, porém, que no Sinapi esses percentuais de encargos sociais seriam de somente 124,20%, ou seja, muito inferior ao adotado nas obras de construção do Trecho Taguatinga-Ceilândia do Metrô do Distrito Federal (peça 131, p. 12) .
Recorda que a Lei de Diretrizes Orçamentárias - LDO à época da contratação não teria estabelecido parâmetros para os custos unitários de materiais e serviços de obras executadas com recursos da União. Portanto, defende que não se poderia pretender que os preços contratuais dos serviços executados no bojo do convênio (os quais teriam sido estabelecidos quando da licitação no ano de 1992) tivessem sido limitados aos critérios definidos pela LDO de 2007 (peça 131, p. 13) .
Destaca o Defendente que a LDO de 2007 (Lei 11.439/2006) , embora tivesse determinado que a mediana dos preços do Sinapi deveria ser utilizada como parâmetro dos custos unitários de materiais e serviços de obras executadas com recursos da União, a referida lei teria reconhecido que, em condições especiais, como ocorre no empreendimento em análise, esses custos poderiam ultrapassar o limite estabelecido (peça 131, p. 13) .
Acrescenta que a referida lei teria, inclusive, determinado a Caixa Econômica Federal - CEF que promovesse a ampliação dos tipos de empreendimentos abrangidos pelo sistema, a fim de se contemplar as principais variedades de obras públicas, destacando as obras rodoviárias, ferroviárias, hidroviárias, portuárias, dentre outras (peça 131, p. 13) .
Nesse sentido, aduz que a própria determinação da LDO/2007 e do TCU demonstrariam o reconhecimento de que os preços do sistema Sinapi não seriam adequados à análise de custos de obras metroviárias (peça 131, p. 14) .
Afirma que, mesmo que se aplicassem os referenciais do Sinapi ao contrato em comento, suas composições deveriam ser devidamente ajustadas para que passassem a refletir de forma adequada os preços dos serviços executados (peça 131, p. 15) .
Reitera que a obra em análise exigiria, em sua maioria, a execução de serviços distintos daqueles realizados em obras convencionais, já que todo o empreendimento requereria condições de trabalho e especificações diferenciadas (peça 131, p. 11) .
Nesse sentido, destaca, entre outros, os seguintes aspectos das obras do Metrô que as diferenciariam das obras convencionais: 
especificações diferenciadas dos serviços, por se tratar de obra complexa (construção de estações de metrô) , que exigiriam utilização de ferramentais, equipamentos de apoio e redes de utilidades de última geração; 
execução de estruturas de grande porte, com alturas de pé-direito elevadas, que requereriam grande durabilidade; 
necessidade de construção de estrutura que garanta o conforto e a segurança dos usuários dos serviços de transporte metroviário; 
necessidade de utilização de materiais de alto desempenho, muitos deles com certificação e durabilidade prolongada; 
necessidade de garantir a redução dos custos futuros de manutenção das unidades; 
escolha de soluções tecnologicamente atualizadas; e 
Sistema de Gestão Integrada na execução dos trabalhos, envolvendo: meio ambiente, qualidade, segurança e medicina do trabalho e responsabilidade social (peça 131, p.11) .
Ante todo o exposto, considera patente que a utilização dos custos do Sinapi, Sicro 2, ORSE, NOVACAP e VALEC como referenciais para aferir a regularidade dos preços contratuais se mostraria inadequada, motivo pelo qual os fundamentos adotados não só pela CGU, mas também pela Polícia Federal e a Seinfra para o apontamento do suposto sobrepreço deveriam ser afastados e, consequentemente, reconhecida a regularidade dos preços praticados pelo Consórcio (peça 131, p. 20) .
IV.2.2. Da baixa representatividade da diferença entre o preço contratado e o apurado pela Polícia Federal 
A partir da p. 20 (peça 131) , o Consórcio passa a apresentar argumentação alegando baixa representatividade entre a diferença do preço contratado e o apurado pela Polícia Federal.
Recorda que a Seinfra teria considerado um dos cenários (cenário 1) elaborados pela PF no Laudo Pericial n. 155/2012, no qual os custos teriam sido definidos, em sua maioria, com base nas composições referenciais do Sicro e do Sinapi (peça 131, p. 20) .
Contudo, rememora que a própria Polícia Federal teria feito estudo de outro cenário (cenário 3) para a avaliação dos preços objeto do convênio em comento, qual seja: a adoção das composições elaboradas pelo Metrô-DF (ajustadas especificamente para as obras metroviárias) e dos insumos (medianos) do Sinapi e Sicro (peça 131, p. 21) .
Aduz que, conforme os elementos apresentados anteriormente, que demonstrariam que as composições do Sinapi - e até mesmo os seus insumos - não seriam apropriadas para a análise de preços de serviços de um contrato cujo objeto é uma obra metroviária, o cenário 3 seria mais adequado, uma vez que a adoção das composições elaboradas, especificamente, para a realidade das obras metroviárias seria a medida mais adequada para a avaliação dos preços contratuais (peça 131, p. 22) .
Nesse sentido, destaca que, no cenário em que teriam sido adotadas as composições elaboradas pelo Metrô-DF para as especificidades das obras, e considerando de forma mais fidedigna a forma de execução dos serviços contratuais, a PF teria identificado uma diferença de R$ 1.598.655,23 entre o valor contratual e o orçado no Laudo, que corresponderia a 4,77% da amostra analisada e 3,99% do valor total do convênio. Essa diferença seria insuficiente, segundo alega, para configurar possível sobrepreço (peça 131, p. 22) .
Argumenta que pequenas variações deveriam ser justificadas considerando-se, entre outros fatores: a imprecisão inerente aos cálculos baseados em sistemas de referência; a natural oscilação dos preços de mercado; a complexidade inerente às obras metroviárias; e a consequente dificuldade de utilização dos sistemas de referência (peça 131, p. 22) .
No seguimento de sua exposição à peça 131, p. 22-26, apresenta jurisprudência do TCU a partir da qual infere o entendimento de que uma pequena variação entre os preços contratuais e os preços referenciais consistiria, na realidade, em uma normal e aceitável variação de mercado.
Sobre o tema, conclui que, considerando a pequena diferença percentual entre o valor efetivamente contratado e o calculado no Laudo e chancelado pela Unidade Técnica, mesmo entendendo que as premissas utilizadas pela equipe de auditoria mereceriam ser revistas, as empresas requerem que seja reconhecida a regularidade dos preços contratuais, uma vez que esta diferença não configuraria prejuízo ao Erário, uma vez que se trataria de variação normal e aceitável de preços (peça 131, p. 22) .
O Consórcio aponta, ainda, às p. 26-29 (peça 131) , supostas falhas metodológicas e técnicas que estariam presentes no Laudo Pericial n. 155/2012-INC/DITEC/DPF.
Ressalta que a Polícia Federal teria analisado a economicidade do contrato tendo como referência técnica os preços do Sicro e Sinapi, utilizando, em alguns casos, as composições de preços unitários dos serviços diretamente e, em outros, utilizando os insumos (mão-de- obra e materiais) , não se limitando a estes (peça 131, p. 27) .
Aduz que as composições de preços unitários utilizadas pela Polícia Federal nos cenários 1 e 2 teriam sofrido ajustes em decorrência de lacunas e insumos nas tabelas do Sicro 2 e do Sinapi e que, assim sendo, todos os cenários traçados seriam absolutamente teóricos e hipotéticos, sem nenhuma consideração das condições efetivas em que a obra foi executada, dos custos de insumos, dos materiais, dentre outros realmente observados em campo (peça 131, p. 27) .
Reforça que, por esse motivo, tais ajustes se mostrariam insuficientes para retratar a realidade das obras em análise, apresentando falhas técnicas (peça 131, p. 27) .
Ato contínuo, cita os seguintes exemplos de falhas que teriam sido cometidas (peça 131, p. 26-28) :
utilização inadequada de preços do DNIT (Sicro) para os serviços de infraestrutura de via;
utilização de referenciais da VALEC para os serviços de superestrutura de via, os quais possuiriam diferenças que teriam impactado no preço dos serviços; e
distorção causada pela utilização inadequada de preço referencial de obras ferroviárias para os serviços de lastramento e nivelamento de linha, solda aluminotérmica, entre outros.
Pelo exposto, conclui que os comparativos empreendidos pela Polícia Federal estariam inadequados, com diversas inconsistências e imprecisões, motivo pelo qual não haveria comprovação da ocorrência do alegado 'superfaturamento/sobrepreço' dos preços das obras do metrô do DF, os quais seriam regulares (peça 131, p. 28) .
Afirma, assim, que, por meio de uma análise teórica de economicidade, em que se comparou os preços regularmente contratados com 'referenciais de mercado' que seriam inaplicáveis a uma obra metroviária, não se poderia concluir pela ocorrência do superfaturamento (peça 131, p. 28) .
Considera o Defendente que imputação do superfaturamento representaria a tentativa de alteração unilateral e retroativa dos preços regularmente contratados, após a execução das obras pelo Consórcio, impondo critérios de aceitabilidade de preços unitários inexistentes à época da licitação (peça 131, p. 28) .
Nesse sentido, complementa que tal imputação feriria o regime jurídico dos contratos administrativos (Decreto-lei 2.300, artigos 33, 44, 51, 55 e 56; Lei Federal 8.666/93, artigos 41; 54, §1°; 55, inciso III; 58, §1°; 63; 65, §6°; 66) , os princípios da segurança jurídica, boa-fé e confiança legítima daquele que contrata com o Poder Público, bem como o caráter bilateral, sinalagmático, comutativo e oneroso dos contratos administrativos, causando o rompimento da equação econômico-financeira do contrato, o que não se poderia admitir (peça 131, p. 28) .
Ante todo o exposto, requer o Consórcio:
que sejam acolhidas as alegações de defesa quanto à utilização do 'Cenário n. 3' do Laudo da Polícia Federal, no qual teriam sido utilizados os insumos reais apresentados pelo Metrô-DF, que aduzem refletir com maior fidedignidade a realidade dos preços contratuais, e que demonstrariam a regularidade dos preços contratados, tendo em vista que a diferença encontrada seria decorrente de normal variação de mercado;
adicionalmente, as empresas se reservam no direito de apresentarem novos elementos, conforme lhes seria facultado pelo art. 160, §1º, do RITCU; e
requerem, ainda, provar o alegado por todos os meios de prova admitidos em direito, especialmente prova pericial, a fim de demonstrar a total inexistência do superfaturamento apontado. 
Análise
Em síntese, o Consórcio questiona a validade do uso dos sistemas de custos referenciais oficiais como parâmetro, uma vez que não seriam adequados à análise de custos de obras metroviárias.
Ademais, defende que não se poderia pretender que os preços contratuais dos serviços executados no bojo do convênio, que teriam sido estabelecidos quando da licitação no ano de 1992, tivessem sido limitados aos critérios definidos pela LDO de 2007.
Em primeira análise, registra-se que, conforme entendimento do TCU consubstanciado no Acórdão 1267/2019-TCU-Plenário, o fato de não existir, à época do certame licitatório, obrigação legal de se considerarem os custos do Sinapi/Sicro como limite máximo nas contratações de obras públicas não impede o uso desses sistemas como referência para configuração de sobrepreço e a consequente responsabilização dos agentes que deram causa ao dano ao erário, pois a lacuna legislativa não diminui sua legitimidade como ferramentas adequadas para verificação dos preços de mercado.
Reitera-se, entretanto, que havia determinação do TCU, por meio do Acórdão 1611/2003-TCU-Plenário, para que o Metrô-DF, quando procedesse à revisão de preços, utilizasse os referenciais da Administração. Nesse ajuste, não haveria óbice para a utilização dos referenciais da Administração como balizadores para os custos referenciais em eventual revisão de preços. 
Não se trata, portanto, da alegada retroação da LDO 2007, mas sim de utilização de parâmetro confiável e robusto para estimar parâmetros de mercado. Além disso, cumpre informar que a LDO passou a dispor sobre a utilização dos referenciais da Administração no ano de 2004, deixando de dispor sobre o assunto em 2014 devido ao fato de o Decreto 7.983/2013 tratar sobre o tema. Não obstante, o Sinapi e o Sicro são utilizados como balizadores de preços por esta Corte muito antes de ser determinação dessas Leis. Já na Decisão 261/1999-Plenário, de Relatoria do Exmo. Sr. Ministro Homero Santos, publicado no Diário Oficial da União em 27/5/1999, o TCU determinou a suas unidades técnicas diversas diretrizes a serem cumpridas, entre elas, a utilização do Sinapi. 
Ou seja, pelo menos desde 1999, o Tribunal já entendia que o Sinapi constitui referencial válido de preços de mercado para obras públicas. 
Por oportuno, reforça-se que a aplicação da LDO 2007 no caso concreto se mostra válida, uma vez que se tratava de convênio, firmado em 2007, para repasse de recursos federais aplicados nas obras em tela. Nesse contexto, em tese, caso os gestores entendessem que não seria adequado utilizar os referenciais da Administração, poderiam justificar essa situação por meio de relatório técnico circunstanciado, conforme exigido no referido diploma legal. 
Apesar da situação exposta, o que se observa no caso concreto é o oposto. Havia situação que ensejava a revisão de preços devido (i) ao lapso temporal entre o contrato e o aditivo e (ii) a determinações do TCU. Ainda assim, tal revisão não foi feita. 
Diante disso, verifica-se que, mesmo na interpretação de que o aditivo não estaria sob a égide da LDO 2007, argumento já enfrentado e não acolhido neste processo, existe a possibilidade de utilização dos referenciais da Administração como balizadores de preços. Isso porque a revisão buscaria manter o equilíbrio econômico-financeiro contratual, utilizando, para tanto, valores de mercado na quantificação dos custos dos serviços. 
Ademais, enfatiza-se que a utilização dos referenciais da Administração como balizadores de preços se faz com presunção juris tantum, ou seja, tem presunção de validade, mas cabe prova em contrário. Sobre o tema, cabe trazer à colação os seguintes arestos: 
A substituição das composições indicadas nos sistemas referenciais de preços de obras públicas por outras, elaboradas a partir das peculiaridades do empreendimento, somente pode ser admitida nos casos específicos em que a obra ou o serviço, por suas características únicas, em muito se diferencia da situação padrão, considerada na elaboração do sistema referencial, devidamente comprovadas. Situações que pouco se afastam dos parâmetros consagrados em sistemas referenciais de preços amplamente utilizados pela Administração e pelo TCU, a exemplo do Sicro, em regra não se mostram hábeis a autorizar a modificação das composições neles consideradas. (Acórdão 1325/2015-TCU-Plenário) .
A Administração Pública deve observar, em suas licitações de obras e serviços de engenharia, os referenciais oficiais de mercado, em especial o Sinapi e o Sicro, justificando tecnicamente a adoção de valores distintos dos constantes desses sistemas. (Acórdão 2056/2015-TCU-Plenário) 
Eventuais peculiaridades de uma obra, que possam requerer preços superiores aos normais de mercado ou aos referenciais, devem ser justificadas com minúcias no momento próprio, isto é, na orçamentação, sempre com o estabelecimento dos critérios de aceitabilidade legais (art. 40, inciso X, da Lei 8.666/1993) , e não tão-somente depois da contratação. (Acórdão 896/2015-TCU-Plenário) 
Ocorre que o Consórcio se limita a apresentar alegações genéricas sobre a presumida invalidade dos sistemas referencias de preços, não fundamentando tecnicamente as afirmadas especificidades do empreendimento de modo que as composições dos serviços, por suas supostas características únicas, em muito se diferenciariam da situação padrão considerada na elaboração do sistema referencial.
Em outros termos, a prova em contrário deveria, inevitavelmente, debruçar-se sobre as composições de preços referenciais seguindo da comprovação específica quanto à necessidade de ajustes em seus insumos e coeficientes, sistemática essa não abarcada na defesa apresentada. 
Por fim, e com base no já exposto na presente análise, cumpre ratificar a abordagem efetivada no exame realizado pela Unidade Técnica à peça 64, no qual foi considerado o primeiro cenário (C1) - custo de reprodução com base predominantemente no Sinapi (mediano) e Sicro - utilizado pela equipe de peritos para quantificar o prejuízo apurado. A utilização do referido cenário, por cumprir o mandamento da LDO e a jurisprudência do TCU sobre os referenciais da Administração, foi considerado tecnicamente adequado e confiável. 
Vale dizer, a argumentação do Defendente pela utilização precípua do cenário 3 (C3) - custo de reprodução com base predominantemente nas composições do Metrô-DF e os preços dos insumos Sinapi (mediano) e Sicro - não encontra guarida na legislação vigente e na jurisprudência desta Corte de Contas.
De todo o exposto, conclui-se que não foram acostados novos elementos suficientemente aptos a desconstituir a validade da metodologia empregada e o decorrente superfaturamento apontado.
V. Alegações de defesa da TC/BR - Tecnologia e Consultoria Brasileira S.A. (peça 118) 
Adicionalmente à defesa apresentada pelas demais empresas do Consórcio (peça 131) , a TC/BR - Tecnologia e Consultoria Brasileira S.A. apresentou, à peça 118, alegações de defesa adicionais cujos argumentos não redundantes com os já apresentados à peça 131 seguem sintetizados a seguir.
Explica a TC/BR que o ressarcimento dos valores pagos com suposto sobrepreço, advindo da diferença apurada entre os valores dos serviços de execução das obras civis contratados e os sistemas referenciais, bem como dos expurgos inflacionários refletidos na taxa de BDI, não se refeririam à TC/BR, mas aos demais membros do Consórcio que teriam executado as obras civis, de onde teria sido constatada a eventual e suposta discrepância (peça 118, p. 2) .
Assim sendo, aduz que a pretensão de receber o que se alega ter sido pago a maior apenas teria cabimento se dirigido a quem efetivamente tenha recebido tais valores, e que, evidentemente, não seria a TC/BR, que, incontroversamente, não teria executado obras civis e nem teria tido seu parâmetro remuneratório estabelecido a partir dos valores apurados pelos órgãos de controle (peça 118, p. 2) .
Segundo a empresa, a solidariedade entre as consorciadas, conforme a Lei e o contrato entre as partes, estaria restrita à hipótese de inexecução contratual daquilo que cada qual se obrigou, seja no sentido de novamente executar a obra, seja no sentido de refazer o serviço mal executado. Acrescenta que cada empresa seria responsável pela emissão da respectiva fatura pelos seus serviços e fornecimentos executados, com consequente recebimento diretamente do Metrô-DF (peça 118, p. 2) .
Explana a requerida que a responsabilidade solidária disposta na Lei e nos contratos seria referente, exclusivamente, às obrigações assumidas para o 'cumprimento do objeto contratual', no caso, a entrega da obra, e que não se estenderia, indiscriminadamente, aos valores dos preços praticados pelos outros consorciados (peça 118, p. 3) .
Nesse sentido, discorre que, sobrevindo uma inexecução contratual em decorrência de algum erro em algum dos projetos levados a cabo pela Defendente, obviamente, a responsabilidade por tal inexecução seria também a ela direcionada. Tal hipótese não se confundiria, a qualquer título, com a posta nestes autos, por meio da qual pretender-se-ia imputar a um dos consorciados os ônus decorrentes de um eventual e suposto sobrepreço praticado por outros consorciados, sendo que as respectivas atividades não se confundiriam (peça 118, p. 4) .
Afirma que essa seria a correta exegese do art. 33, V, da Lei 8.666/93. A previsão da condição de pagamento individualizada a cada consorciada não retiraria a solidariedade no que concerne às obrigações dirigidas ao cumprimento do objeto contratual, de modo que restaria assegurado à Administração contratante exigir de qualquer um dos membros consorciados o cumprimento integral do escopo do contrato, mas não do outro consorciado, indiscriminadamente, daquilo que não diga respeito ao cumprimento do objeto contratual (peça 118, p. 4) .
Desta forma, o pagamento eventualmente feito a maior a uma das consorciadas não aproveitaria às demais, já que todos os pagamentos realizados no âmbito do Contrato n. 1/92 teriam sido efetivados individualmente a cada empresa consorciada, de acordo com os serviços e fornecimentos por ela executados em sua respectiva área de atuação (peça 118, p. 4) .
Nesse sentido, conclui que a disciplina normativa fixada para a execução do Contrato n. 1/92 teria previsto a solidariedade entre as consorciadas para a execução do objeto contratual, ao mesmo tempo em que teria estabelecido a responsabilidade individual de cada empresa no que concerne ao recebimento decorrente dos serviços prestados por cada qual (peça 118, p. 4) .
Registra a TC/BR que, tanto o edital como o contrato administrativo e, especialmente, o Contrato de Constituição de Consórcio, de 31/10/1991 (peça 118, p. 21-31) , teriam sido, todos eles, sem exceção, celebrados sob à égide do Decreto-lei 2.300/86. Ou seja, nenhum dos referidos documentos teria previsto a responsabilidade solidária, somente agora reconhecida pela Unidade Técnica com fundamento no art. 33, V, da Lei 8.666/93, regramento ao qual a lide administrativa, nesse aspecto, não se subordinaria (peça 118, p. 6) .
Ante todo o exposto, considera o Defendente indisputável a ilegitimidade passiva da TC/BR, não só porque não teria recebido indevidamente pagamentos por serviços com preços acima de mercado, ou mesmo praticado qualquer conduta que tenha concorrido para o cometimento do dano ao erário, como também em respeito ao ato jurídico perfeito e acabado, e à Lei vigente ao tempo da constituição do Consórcio e da sua habilitação. Conclui que tal situação imporia o arquivamento do presente processo (peça 118, p. 7) .
Por fim, requer a TC/BR que o presente processo seja arquivado, sem aplicação de qualquer penalidade, em face de sua ilegitimidade passiva, da prescrição e da ausência de sobrepreço.
Ressalte-se que os argumentos apresentados pela Defendente atinentes à prescrição e à ausência de sobrepreço foram apresentados também na defesa do Consórcio (peça 131) , já objetos de análise anterior.
Análise
Em sua derradeira manifestação, a empresa TC/BR - Tecnologia e Consultoria Brasileira S/A apresenta argumentos na linha de se desvencilhar da responsabilidade solidária pelo débito, imputada com as demais empresas consorciadas, aduzindo em síntese que o escopo do contrato compreenderia não só obras de construção civil, com expertise dominada por outras integrantes, efetivas executoras e recebedoras dos recursos relativos às obras civis, ao passo que a ela teria restado apenas a elaboração de projeto, de modo que as atividades nas quais se aponta superfaturamento não teriam sido por ela executadas, não tendo contemplado medições nem a percepção de recursos correspondentes a essas atividades.
Assim, embora integrante do consórcio, o débito não lhe poderia ser atribuído em face de ausência de nexo de causalidade. Nessa linha, infere-se ter a empresa sustentado que, ao se contratar um consórcio, o que ocorre é a contratação de cada um dos seus membros, observadas as obrigações assumidas por cada um deles no contrato de consórcio. Também asseverou que cada consorciada executou atividades específicas e, de forma segregada, recebeu os pagamentos. Assim, segundo seu entendimento, diferentemente das demais empresas, não pode ser responsabilizada ou condenada em solidariedade pelo débito.
Registrou a TC/BR, por fim, que, tanto o Contrato 1/1992-MC/Novacap, pactuado entre o Metrô-DF e o Consórcio Brasmetrô e, especialmente, o Contrato de Constituição de Consórcio, de 31/10/1991 (peça 118, p. 21-31) , teriam sido celebrados sob à égide do Decreto-lei 2.300/86. Vale dizer, nenhum dos referidos documentos teria previsto a responsabilidade solidária com fundamento no art. 33, V, da Lei 8.666/93, regramento ao qual a lide administrativa, segundo aduz, não se subordinaria.
Primeiramente, sobre a temática da limitação de responsabilidade em consórcios, em que pese tal consideração de independência entre as sociedades consorciadas ser aplicável em outras esferas, têm-se que a responsabilidade será solidária quando se tratar de contingências decorrentes de licitação ou contrato administrativo.
Veja-se, inclusive, que este Tribunal já decidiu que 'Não cabe desconsiderar a responsabilidade solidária das empresas consorciadas pelos atos praticados pelo consórcio ao longo da execução do contrato, na forma disciplinada pelo art. 33, inciso V, da Lei 8.666/1993, ainda que alguma delas não tenha, de fato, participado da execução da obra' (Acórdão 7493/2015-TCU-Segunda Câmara; grifos acrescidos) .
No voto condutor do supracitado decisum, restou assente que, 'ainda que a empresa recorrente não tenha, de fato, participado da execução da obra, os consorciados comparecem perante a Administração como uma unidade. Não é por outro motivo que, para contratar, a Administração Pública considera o conjunto dos bens, de recursos financeiros e de capacitação técnica de todos os consorciados, e não de cada um individualmente'.
Sem embargo dessas disposições, sujeitam-se as referidas empresas atuantes em consórcio à solidariedade prevista no § 2º do art. 16 da Lei 8.443/1992. A TC/BR, responsável pelos projetos de obra civis, é parte interessada nos mesmos atos de execução das obras, de que decorreram dano, haja vista serem as consorciadas detentoras dos direitos contratuais aos pagamentos relativos à contratação superfaturada, como uma unidade consorciada. O Regimento Interno do TCU, ao regulamentar referida disposição nos §§ 5º e 6º do art. 209, é expresso em afirmar que a responsabilidade do terceiro que, como contratante ou parte interessada na prática do mesmo ato, de qualquer modo haja concorrido para o cometimento do dano apurado, derivará da irregularidade no recebimento de benefício indevido ou pagamento superfaturado (inciso II do § 6º) .
Não obstante, conforme defendido pela parte, há que se avaliar o estabelecido no ordenamento jurídico vigente à época da celebração do contrato administrativo pactuado entre o Metrô-DF e o Consórcio Brasmetrô e, também, do Contrato de Constituição de Consórcio.
De fato, o mandamento relativo à responsabilidade solidária das empresas consorciadas ao longo da execução do contrato ingressou em nosso ordenamento jurídico quando da publicação da Lei 8.666, de 21/6/1993, portanto, em momento posterior à assinatura daqueles ajustes.
Ocorre que, somente em 2007, quando da lavratura do Convênio n. 2/2007 celebrado entre a CBTU e o Metrô-DF, a União ingressa como fonte financiadora do empreendimento. Do referido convênio decorreu o Termo Aditivo Z-17, assinado em 3/10/2007 pelos representantes do Metrô-DF e do Consórcio, a contemplar nova fonte de recursos, novo plano de trabalho e a atualização da planilha orçamentária.
Nesse contexto, importa considerar juízo estabelecido pelo Superior Tribunal de Justiça, no sentido de que 'termo aditivo a contrato administrativo que fixa novo período de prestação de serviço, mas mediante novas condições, não previstas no contrato original, introduzidas mediante negociação superveniente à licitação, constitui não uma simples prorrogação de prazo, mas um novo contrato' (STJ, RMS 24.118/PR, 1ª Turma, Rel. Min. Teori Zavascki, j. 11/11/2008) .
O entendimento alcançado neste processo também é na linha de que o Termo Aditivo Z-17 estabeleceu as condições e o marco de atuação desta Corte de Contas, tanto é que se concluiu que havia a inequívoca necessidade de revisão de preços no momento de sua elaboração.
Sob outro aspecto, verifica-se que a constituição do Consórcio sofreu alterações, não tendo, em 2007, a mesma composição original estabelecida em 1991 quando da assinatura do respectivo contrato de constituição. Não resta claro dos autos o detalhamento do histórico da contratação entre 1992, ano do acordo original, até a assinatura do convênio, em 2007.
Do exposto, nos presentes autos entende-se que, em consonância com a jurisprudência do TCU, não cabe desconsiderar a responsabilidade solidária da empresa TC/BR - Tecnologia e Consultoria Brasileira S/A pelos atos praticados pelo consórcio ao longo da execução do contrato, na forma disciplinada pelo art. 33, inciso V, da Lei 8.666/1993, ainda que aquela não tenha, de fato, participado da execução dos serviços em que foram detectados o superfaturamento.
CONCLUSÃO
A presente instrução teve por objetivo analisar as alegações de defesa apresentadas em resposta às citações promovidas por meio dos ofícios juntados às peças 82-88. Em virtude das referidas comunicações processuais, compareceram aos autos: o Sr. Antônio Luiz Cosenza (Diretor-Técnico da CBTU) ; o Sr. Celso Renato Pitanguy Lucena (Diretor-Técnico do Metrô-DF) ; empresas integrantes do Consórcio Brasmetrô; e, individualmente, a TC/BR - Tecnologia e Consultoria Brasileira S.A.
Acerca do histórico do presente processo, registra-se que, na instrução pretérita, foram quantificados os indícios de superfaturamento tendo por base os trabalhos desenvolvidos pela CGU e DPF, chegando-se a¿ conclusão de que o montante seria de R$ 8.661.841,51, sendo R$ 6.138.731,68 o valor a ser restituído aos cofres da CBTU. A diferença de valores reside no fato de que o aditivo firmado pelo Distrito Federal utilizou recursos da União e recursos próprios. Nesse diapasão, entendeu-se que o total a ser restituído aos cofres da CBTU deve ser proporcional a¿ sua participação financeira no empreendimento. 
A análise realizada pela equipe de peritos da Polícia Federal consta das peças 18 a 27 deste processo, inclusive com as planilhas dos boletins de medição e as composições de preços unitários. Além disso, os arquivos editáveis utilizados nessa análise foram encaminhados em CDs (itens não digitalizáveis) junto a¿ peça 46. Registrou-se que o superfaturamento foi atribuído, em parte, ao fato de terem sido utilizados preços originais do contrato, firmado em 1992, e atualizados por meio de índices até o ano de 2007, o que fere a boa técnica e contraria a jurisprudência desta Corte de Contas. 
Destacou-se, por sua vez, que o TCU, em exame do contrato em tela, já havia determinado, desde 2001, que, caso o Metro¿-DF optasse pela continuidade do contrato, realizasse ampla revisão e renegociação de preços, e não simplesmente efetuar a atualização por meio de índices inflacionários, visto que a correção de valores financeiros por longos períodos de tempo poderia acarretar distorções relevantes, o que ocorreu no caso concreto e ocasionou o débito ora apontado. 
Diante dos fatos, concluiu-se pela responsabilização (i) do Diretor Técnico do Metro¿/DF, responsável pelo plano de trabalho com indícios de preços superiores aos de mercado e pela celebração do aditivo contratual irregular, tendo sido descumprida determinação expressa do TCU; (ii) do Diretor- Técnico da CBTU, responsável pela análise e aprovação do plano de trabalho firmado no Convênio contendo preços unitários distorcidos e acima de mercado, e (iii) das empresas consorciadas, as quais se beneficiaram do superfaturamento, sendo responsabilizadas solidariamente. 
A análise de responsabilização se encontra resumida no Anexo 1 desta instrução. 
Acerca das alegações de defesa apresentadas em resposta às citações, essas se referiam, essencialmente: à ilegitimidade passiva pela ausência de nexo de causalidade entre a conduta de responsáveis e o dano; à prescrição do prazo para instauração de TCE; e à inadequação dos referenciais de preços utilizados.
Do exame técnico empreendido concluiu-se que os argumentos oferecidos não se mostraram suficientemente aptos a desconstituir as conclusões alcançadas ao longo do extenso histórico processual.
Ante o exposto, a proposta de encaminhamento contempla o julgamento pela irregularidade das contas dos ora responsabilizados pelos indícios de superfaturamento e a consequente condenação em débito. 
PROPOSTA DE ENCAMINHAMENTO 
Diante do exposto, submetemos os autos à consideração superior, propondo ao Tribunal:
a) com fundamento nos arts. 1º, inciso I, 16, inciso III, alínea 'c', e § 2º da Lei 8.443/1992 c/c os arts. 19 e 23, inciso III, da mesma Lei, e com arts. 1º, inciso I, 209, inciso III, e §§ 1º e 5º, 210 e 214, inciso III, do Regimento Interno, que sejam julgadas irregulares as contas dos Srs. Antônio Luiz Cosenza (CPF: XXX.722.227-XX) , na condição de Diretor-Técnico CBTU em 27/8/2007, Celso Renato Pitanguy Lucena (CPF: XXX.121.067-XX) , na condição de Diretor-Técnico Metrô-DF em 1º/10/2007, e condená-los, em solidariedade, com as empresas integrantes do Consórcio Brasmetrô: Construtora Andrade Gutierrez S/A (CNPJ: 17.262.213/0001- 94) , Serveng Civilsan S/A - Empresas Associadas de Engenharia (CNPJ: 48.540.421/0006-46) , TC/BR - Tecnologia e Consultoria Brasileira S/A (CNPJ: 03.652.914/0001-25) , IESA Projetos, Equipamentos e Montagens S/A (CNPJ: 29.918.943/0008-56) e Alstom Brasil Energia e Transporte Ltda (CNPJ: 88.309.620/0001-58) , ao pagamento da quantia a seguir especificada, com a fixação do prazo de quinze dias, a contar da notificação, para comprovarem, perante o Tribunal (art. 214, inciso III, alínea 'a', do Regimento Interno) , o recolhimento das dívidas aos cofres da Companhia Brasileira de Trens Urbanos - CBTU, atualizada monetariamente e acrescida dos juros de mora, calculados a partir da data discriminada, até a data do recolhimento, na forma prevista na legislação em vigor, abatendo-se, na oportunidade, os valores já ressarcidos:
	VALOR ORIGINAL 
	DATA DA OCORRÊNCIA

	R$ 6.138.731,68
	31/7/2007

Valor atualizado até 15/4/2020: R$ 19.671.636,58
b) aplicar aos Srs. Antônio Luiz Cosenza (CPF: XXX.722.227-XX) e Celso Renato Pitanguy Lucena (CPF: XXX.121.067-XX) , e às empresas integrantes do Consórcio Brasmetrô, individualmente, a multa prevista no art. 57 da Lei 8.443/1992 c/c o art. 267 do Regimento Interno, fixando-lhes o prazo de 15 (quinze) dias, a contar das notificações, para comprovarem, perante o Tribunal (art. 214, inciso III, alínea 'a', do Regimento Interno) , o recolhimento das dívidas aos cofres do Tesouro Nacional, atualizadas monetariamente desde a data do acórdão até a dos efetivos recolhimentos, se forem pagas após o vencimento, na forma da legislação em vigor;
c) autorizar, desde logo, nos termos do art. 28, inciso II, da Lei 8.443/1992, a cobrança judicial das dívidas caso não atendidas as notificações;
d) autorizar também, desde logo, se requerido, com fundamento no art. 28, inciso I, da Lei 8.443/1992, c/c o art. 217, §§ 1º e 2º, do Regimento Interno, o parcelamento das dívidas em até 36 parcelas, incidindo, sobre cada parcela, corrigida monetariamente, os correspondentes acréscimos legais, fixando-lhes o prazo de quinze dias, a contar do recebimento da notificação, para comprovarem, perante o Tribunal, o recolhimento da primeira parcela, e de trinta dias, a contar da parcela anterior, para comprovarem o recolhimento das demais parcelas, devendo incidir, sobre cada valor mensal, atualizado monetariamente, os juros de mora devidos, no caso do débito, na forma prevista na legislação em vigor, alertando o responsáveis de que a falta de comprovação do recolhimento de qualquer parcela importará o vencimento antecipado do saldo devedor, nos termos do § 2º do art. 217 do Regimento Interno deste Tribunal; e
e) encaminhar cópia da deliberação que vier a ser proferida nos autos ao Tribunal de Justiça do Distrito Federal, a fim de subsidiar a decisão acerca do processo 2013.01.1.066501-0 - numeração única do processo: 0003650-78.2013.8.07.0018-PJe."
5. O Ministério Público de Contas manifestou-se de acordo com a proposta da unidade técnica,  nestes termos (peça 167) :
"Trata-se de tomada de contas especial (TCE) instaurada pela Companhia Brasileira de Trens Urbanos (CBTU) em desfavor da Companhia do Metropolitano do Distrito Federal (Metrô-DF) , em razão de possível superfaturamento na execução das obras civis, no trecho Taguatinga - Ceilândia do Sistema Metroviário de Brasília, custeadas por meio do Convênio n.º 002/2007, celebrado em 19/9/2007, entre a CBTU e o Metrô-DF (peça 2) .
2.	O convênio em questão previa um investimento total de R$ 40 milhões para a consecução do objeto pactuado, sendo de R$ 30 milhões a participação do órgão concedente e de R$ 10 milhões a contrapartida a cargo do Metrô-DF (peça 2, p. 2) . Desse total, estimava-se, originalmente, que R$ 33.675.101,72 seriam consumidos pelas obras civis e o restante (R$ 6.324.698,29) destinado a custear sistemas fixos, tais como de telecomunicação e de sinalização/controle (peça 4, p. 7) .
3.	Para executar as obras civis previstas no Convênio n.º 002/2007, o Metrô-DF celebrou, em 3/10/2007, termo aditivo (Aditivo 'Z-17') , no valor de R$ 30.415.073,37 referenciado a julho de 2007 (peça 28, p. 12-14) , a um contrato (Contrato n.º 001/92-MC-NOVACAP) de maior amplitude (implantação do Metrô no corredor Sudoeste, interligando: Plano Piloto / Guará / Taguatinga / Ceilândia / Samambaia) , que fora celebrado em 6/1/1992, com um Consórcio de empresas denominado Brasmetrô (peça 28, p. 1-11) .
4.	De acordo com informações contidas nos autos, as obras foram executadas no período de outubro de 2007 a março de 2008, sendo que a partir de abril de 2008 o trecho teria entrado em operação comercial, levando a um incremento de quase 50% no número de passageiros transportados pelo sistema metroviário da capital federal (peça 9, p. 2, 12) .
5.	Ao fiscalizar as obras civis em questão, a Controladoria Geral da União (CGU) apurou que os preços praticados sob o Termo Aditivo 'Z-17' ao Contrato n.º 001/92-MC-NOVACAP eram significativamente maiores do que aqueles que a Administração estava autorizada a pagar, baseada em preços referenciais de mercado aferidos a partir de sistemas públicos de custos, notadamente o Sistema Nacional de Pesquisa de Custos e Índices da Construção Civil (Sinapi) .
6.	Após a emissão de um relatório de fiscalização inicial (peças 9-10) , datado de 14/1/2009, a CGU analisou, por meio da Nota Técnica n.º 1.402/DIURB/SFC/CGU-PR, de 28/6/2010, os esclarecimentos prestados pelo convenente, concluindo, com base em seis medições efetuadas pelo Metrô-DF, pela ocorrência de prejuízo ao erário (superfaturamento) no valor de R$ 6.895.019,73, o que ensejou recomendação à CBTU para que procedesse à instauração de TCE com vistas ao ressarcimento do prejuízo causado (peça 11, p. 30) .
7.	A despeito da recomendação em questão, a Comissão de Tomada de Contas Especial instituída pela CBTU defendeu, num primeiro momento, o arquivamento do processo em razão da inexistência de irregularidades constadas no âmbito daquela Companhia, conforme Relatório/TCE nº 001/2012, datado de 28/3/2012 (peça 12, p. 7) .
8.	Instada novamente pela CGU a retomar o ressarcimento do dano apurado (peça 13) , tal posição foi revista pela CBTU a partir da emissão do Relatório da Comissão de Tomada de Contas Especial nº . 001/2013, de 26/11/2013 (peça 14) .
9.	No entanto, o Relatório do Tomador de Contas Especial só foi emitido em 10/9/2015 (peça 16) , mormente em razão de divergências entre a CBTU e a CGU acerca da correta constituição do processo de TCE e da individualização das responsabilidades atinentes ao superfaturamento (peça 15) , razão pela qual a TCE foi encaminhada ao Tribunal somente em 29/9/2016 (peça 1) .
10.	Paralelamente às tratativas envolvendo a CGU e a CBTU com vistas ao ressarcimento do dano apurado ao erário, o Instituto Nacional de Criminalística do Departamento de Polícia Federal elaborou laudo pericial (peças 18-27) no qual se quantificou um superfaturamento total, nas obras civis do trecho Taguatinga - Ceilândia do Sistema Metroviário de Brasília, de R$ 10.834.423,17, a preços de julho de 2007, sendo R$ 8.661.841,52 advindos da comparação dos preços contratados com aqueles advindos dos sistemas referenciais oficiais e R$ 2.172.581,66 provenientes de expurgo de resíduos inflacionários, em consonância com o art. 23, da Lei n.º 9.069/95, da taxa de despesas financeiras que compunha o BDI (bonificação e despesas indiretas) contratual (peça 19, p. 2) .
11.	No âmbito do Tribunal, o débito foi constituído com base na primeira parcela apurada pelos peritos (R$ 8.661.841,51) , a partir de oito boletins de medição (CGU utilizou apenas seis medições em seus cálculos) , com ajustes que pudessem refletir a participação dos recursos federais no total pago (peça 64, p. 25) :
179. Em relação aos preços excessivos frente ao mercado, a presente instrução adotou o entendimento da equipe de peritos, chegando-se ao total de R$ 8.661.841,51 (data-base em julho/2007) relativo a itens com preços excessivos frente ao mercado. (...) 
184. Verificou-se que o total referente do convênio, considerando obras civis e outros sistemas, é de R$ 42.330.445,25, sendo R$ 30.000.000,00 provenientes da União. Assim, aproximadamente 70,87% do total pago pelo convênio tem origens de recursos federais. Portanto, o devido no que se refere a recursos federais seria de R$ 6.138.731,68 (data-base em julho/2007) .
12.	A segunda parcela do débito apurado pela Polícia Federal, embora considerada procedente pela unidade técnica, não está sendo cobrada pelo Tribunal em razão de deliberações pretéritas que admitiram a manutenção de percentual mais elevado (peça 64, p. 11) :
77.	 Verifica-se, então, que o BDI contratual (41,21%) é aproximadamente 12,47% superior ao BDI que seria adequado ao cumprir o art. 23 da Lei 9.069/1995. Dessa forma, ao aplicar esse percentual aos custos diretos, conclui-se por um superfaturamento de R$ 2.172.581,66 (data-base em julho/2007) . Reitera-se que não se trata de prejuízo ao erário pelo simples comparativo de referenciais de BDI, mas sim por desequilíbrio econômico-financeiro em desfavor da Administração devido a equívoco no expurgo da taxa inflacionária do BDI, o que acarretou seu cálculo aproximadamente 12,47% acima do adequado.
78.	 Ante o exposto, apesar de se concordar com o entendimento da equipe de peritos sobre o prejuízo ao erário no valor de R$ 2.172.581,66 (data-base em julho/2007) , em virtude da segurança jurídica, não procede realizar a responsabilização por tal dano, uma vez que a taxa de 41,21% foi ratificada por esta Corte de Contas que, inclusive, determinou a sua utilização em todos os aditivos ao contrato (cf. Decisão 496/1997-TCU-Plenário - Relatoria do Exmo. Sr. Ministro Marcos Vinicios Vilaça) .
13.	Desse modo, o débito em discussão nesta TCE foi estimado em R$ 6.138.731,68 (data-base: julho/2007) e atribuído aos seguintes responsáveis (peça 64, p. 30-32) :
	i) Luiz Antonio Cosenza - Diretor-Técnico da CBTU responsável pela aprovação do Plano de Trabalho do Convênio 2/2007;
	ii) Celso Renato Pitanguy - Diretor-Técnico do Metrô-DF responsável pela elaboração do orçamento do Termo Aditivo 'Z-17' ao Contrato 1/92-MC/Novacap;
	iii) Consórcio Executor Brasmetrô, composto pelas empresas Construtora Andrade Gutierrez S/A; Serveng Civilsan S/A - Empresas Associadas de Engenharia; TC/BR Tecnologia e Consultoria Brasileira S/A; Iesa Projetos, Equipamentos e Montagens S/A; e Alstom Brasil Energia e Transporte Ltda. 
14.	Depois de analisar as alegações de defesa apresentadas pelos gestores e pelo consórcio contratado, a unidade técnica concluiu que os argumentos oferecidos não se mostraram aptos a desconstituir as conclusões alcançadas, razão pela qual propôs que as contas fossem julgadas irregulares, com condenação em débito e aplicação de multa do art. 57, da Lei 8.443/1992 (peças 154-156) .
15.	Após concluída a etapa de instrução do processo, o Consórcio apresentou documentação, a título de fatos novos, que supostamente poderiam afastar o débito apontado pela Unidade Técnica em sua instrução de mérito (peça 159) , o que levou esta representante do Parquet a despachar os autos ao Exmo. Ministro Relator Raimundo Carreiro (peça 160) , que por sua vez deliberou pelo encaminhamento dos autos à SeinfraUrbana para reinstrução da matéria (peça 161) .
16.	Na instrução que se seguiu, a unidade técnica considerou que os novos elementos apresentados à guisa de fatos novos não detinham o condão de alterar o julgamento anteriormente proposto para o presente feito (peça 162, p. 3) .
17.	Feito um breve resumo sobre a matéria, passa-se à sua análise.
18.	Preliminarmente, é importante reforçar que a despeito de os pagamentos por serviços com preços acima do mercado terem sido realizados entre os anos de 2007 e de 2008, as pretensões punitiva e de ressarcimento do Tribunal não se encontram prescritas, conforme adiante exposto.
19.	No que toca às premissas que devem orientar a análise da prescrição, em recentes pareceres exarados nos processos de controle externo, após a tese firmada pelo Supremo Tribunal Federal no RE n.º 636.886 (Tema 899 da repercussão geral) , esta representante do Ministério Público de Contas tem defendido que seja adotado o regime previsto na Lei 9.873/1999 como solução adequada para regular a prescrição para a atuação do Tribunal, até que sobrevenha norma específica, tanto por observar os parâmetros que preponderam no conjunto de normas do direito público, como por ser, também, a norma que já vem sendo utilizada pelo STF para reger a limitação temporal ao poder sancionador do TCU. Outrossim, entende-se que deva ser aplicado o mesmo marco normativo para as pretensões punitiva e de ressarcimento do dano ao erário.
20.	Conforme entendimento consolidado da Suprema Corte, a existência de precedente firmado pelo Plenário autoriza o julgamento imediato de causas que versem sobre o mesmo tema, independentemente da publicação ou do trânsito em julgado do 'leading case' (ARE 673.256-AgR, rel. Min. Rosa Weber; ARE 930.647-AgR/PR, rel. Min. Roberto Barroso; RE 611.683-AgR/DF, rel. Min. Dias Toffoli, entre outros) .
21.	Cabe registrar que a prescrição e a decadência são matérias de ordem pública que podem ser arguidas em qualquer tempo e grau de jurisdição e, inclusive, ser reconhecidas de ofício pelo julgador, o que nos leva à convicção de que o novo entendimento veiculado pelo RE n.º 636.886 tem aplicação imediata a todos os processos em curso no TCU, independentemente da época da ocorrência dos fatos.
22.	A Lei 9.873/1999 apresenta um prazo geral, de cinco anos (art. 1.º, caput) , e um prazo especial, previsto no art. 1.º, § 2.º, a saber: 'quando o fato objeto da ação punitiva da Administração também constituir crime, a prescrição reger-se-á pelo prazo previsto na lei penal'. Com relação a essa particular hipótese, registre-se o entendimento do STJ no sentido de que a pretensão punitiva da Administração Pública em relação à infração administrativa que também configura crime em tese somente se sujeita ao prazo prescricional criminal quando instaurada a respectiva ação penal (REsp 1116477/DF, Rel. Ministro TEORI ALBINO ZAVASCKI, PRIMEIRA TURMA, julgado em 16/08/2012, DJe 22/08/2012) . Como não há notícia nos autos sobre a instauração de ação penal que verse sobre os fatos objeto desta TCE, cumpre-nos adotar o prazo geral quinquenal para a análise da prescrição no caso concreto.
23.	No que toca ao termo inicial do prazo, deve ser considerada a data da prática da infração, nos termos do art. 1.º da Lei 9.873/1999. No caso concreto, admitir-se-á, para fins de fixação do termo inicial do prazo prescricional, o primeiro dia do mês da última medição (nº 186 - nov/08) considerada no cálculo do superfaturamento (peça 18, p. 8) : 1/11/2008.
24.	Prevê a Lei n 9.873/1999 que a prescrição se interrompe 'pela notificação ou citação do indiciado ou acusado, inclusive por meio de edital' (art. 2.º, inciso I) . Aqui cumpre destacar que, nesse regime legal, a interrupção se dá pela notificação ou citação propriamente dita, e não pelo despacho que a ordena. A prescrição também se interrompe 'por qualquer ato inequívoco, que importe apuração do fato' (art. 2.º, inciso II) .
25.	Sob esses fundamentos, a partir das peças constantes dos autos, nota-se que não ocorreu o transcurso do prazo de cinco anos previsto na Lei 9.873/1999, pois houve a interrupção da prescrição nas seguintes datas:
	- Em 14/1/2009, data em que foi emitido o Relatório de Fiscalização n.º 220532 (peças 9-10) ;
	- Em 28/6/2010, data em que foi emitida a Nota Técnica n.º 1.420/DIURB/SFC/CGU-PR (peça 11) ;
	- Em 3/2/2012, data em que foi emitido o Laudo n.º 155/2012-INC/DITEC/DPF (peças 18-27) ;
	- Em 28/3/2012, data em que foi emitido o Relatório de TCE n.º 001/2012 (peça 12) ;
	- Em 1/3/2013, data em que foi emitida a Nota Técnica n.º 538/DIURB/DI/SFC/CGU-PR (peça 13) ;
	- Em 26/11/2013, data em que foi emitido o Relatório da Comissão de Tomada de Contas Especial n.º 001-2013 (peça 14) ;
	- Em 31/3/2015, data em que foi emitido o despacho DPPCE/DP/SFC/CGU/PR n.º 1.731/2015 (peça 15) ;
	- Em 10/9/2015 - data em que foi emitido o Relatório do Tomador de Contas Especial (peça 16) ;
	- Em 19/8/2016 - data em que foi emitido o Relatório de Auditoria n.º 910/2016 (peça 17, p. 16-25) ;
	- Em 3/5/2017, data de encerramento do pronunciamento técnico elaborado pela Seinfra-Urbana (peças 64-66) ;
	- Em 25/5/2017 - data em que se concluiu a citação dos responsáveis (peças 89-94, 97) ; 
	- Em 20/4/2020 - data de encerramento do pronunciamento técnico elaborado pela Seinfra-Urbana (peças 154-156) ;
	- Em 11/12/2020 - data de encerramento do pronunciamento técnico elaborado pela Seinfra-Urbana (peças 162-164) .
26.	Pelo retrospecto acima, verifica-se que não restou caracterizado, no caso concreto, o decurso do prazo prescricional de cinco anos previsto no art. 1.º, caput, da Lei 9.873/1999, ou do prazo de três anos da prescrição intercorrente do art. 1.º, § 1.º, da mesma Lei.
27.	Outro aspecto relevante aventado pelos responsáveis, neste processo, consiste na suposta improcedência da metodologia que levou à quantificação do débito, seja por desconsiderar os preços que tinham sido originalmente pactuados com o Consórcio Brasmetrô seja por utilizar referenciais que não seriam adequados à avaliação de uma obra metroviária.
28.	A utilização de preços que foram pactuados em 1992, ainda que eventualmente competitivos à época do certame original, para remunerar serviços que seriam realizados mais de quinze anos depois é medida que tende a gerar enormes distorções, não somente porque avanços tecnológicos ocorridos em período dilatado podem fazer com que os serviços sejam realizados com maior produtividade e menor preço, mas também porque insumos específicos e relevantes para o empreendimento podem sofrer variação substancialmente distinta daquela captada pelos índices inflacionários utilizados para a atualização dos preços originais.
29.	No caso concreto, em que o contrato original foi celebrado antes do advento do Plano Real, em um contexto de hiperinflação, o descolamento entre os preços originais atualizados e aqueles que poderiam ser obtidos em condições de mercado quando da retomada das obras, em 2007, era perfeitamente antecipável.
30.	Para que se tenha uma ideia da situação vigente há trinta anos, o BDI do contrato original previa um acréscimo de 16,51% apenas para remunerar despesas financeiras no período de vinte dias entre a data da medição e do efetivo pagamento ao Consórcio (peça 64, p. 9) :
69. Em suma, adotou-se 9% de administração central, 3,68% de impostos, lucro de 10% e um adicional de 1% devido a imprevistos, chegando-se a uma taxa de BDI de 23,68%. Registra-se que esses valores foram observados na literatura à época. Além disso, como as despesas financeiras incorridas no período entre o adimplemento de cada prestação e seu efetivo pagamento não estavam explicitadas no contrato, essa parcela deveria compor o BDI. No caso concreto, as propostas foram apresentadas em novembro/1991 (IGP/DI = 25,76% a.m.) e o pagamento deveria ocorrer até 20 dias após o adimplemento. Nesse sentido, a parcela das despesas financeiras corresponderia a 16,51% = 1,25762/3 - 1. Portanto, sendo os custos diretos representados por CD e o preço de venda por PV, calculou-se a taxa de BDI da seguinte forma:
BDI = 0,2368 CD + 0,1661 PV
31.	Não havia, portanto, sequer como conceber a retomada de um contrato celebrado nessas condições, mais de quinze anos depois, por meio de mera atualização de preços a partir de índices inflacionários, como acabou sendo feito. A rigor, a providência mais consentânea com o arcabouço constitucional vigente (art. 37, inciso XXI) e capaz de viabilizar a execução das obras civis do trecho Taguatinga - Ceilândia a preços de mercado, seria a realização de uma nova licitação, a partir de projetos e de preços referenciais devidamente atualizados.
32.	Há situações, contudo, em que excepcionalmente se admite que avenças antigas sejam retomadas para a execução de remanescentes de obras em detrimento da realização de regular procedimento licitatório, desde que o interesse público esteja inequivocamente demonstrado e as condições contratuais, inclusive em termos de preços praticados, sejam compatíveis com aquelas que seriam obtidas em ambiente concorrencial.
33.	No tocante às obras do sistema metroviário de Brasília, o TCU não rejeitou essa possibilidade; porém impôs condições claras no sentido de que o eventual aproveitamento dos antigos contratos demandaria uma ampla revisão dos valores pactuados, à luz dos referenciais de preços oficiais disponíveis, conforme reiteradamente apontado pela unidade técnica (peça 64, p. 11-12; peça 162, p. 16-17) :
83. Também, reitera-se que esta Corte de Contas já prolatou determinações ao Metrô/DF para que procedesse à revisão de preços do Contrato 1/1992-MC/Novacap, por meio das Decisões 469/1997 e 1.011/2000 e dos Acórdãos 1.611/2003 (Relatado pelo Exmo. Sr. Ministro Guilherme Palmeira) e 1.011/2005 (Relatado pelo Exmo. Sr. Ministro Valmir Campelo) , todos do Plenário. Ainda assim, no plano de trabalho do Convênio 2/2007, foram utilizados preços do contrato de 1992 atualizados por meio de índices inflacionários.
132. Ressaltou-se que havia determinação por parte desta Corte de Contas para que a entidade distrital fizesse nova análise de seus preços e, inclusive, utilizasse o Sinapi como referência: 
9.3. com fulcro no art. 45 da Lei n. 8.443/92, determinar a¿ Companhia do Metropolitano do DF que:
9.3.1. condicione a continuidade das obras de execução do trecho que vai da Estação 23 (Ceilândia Sul) ate¿ a Estação 27 (Terminal Ceilândia) do metro¿ do Distrito Federal a¿ finalização das revisões de projeto e a¿ elaboração de orçamentos detalhados fundamentados em quantitativos propriamente definidos, em consonância com o que dispõe a alínea 'f' do inciso IX do art. 6º, c/c o inciso II do §2º do art. 7º, ambos da Lei n. 8.666/1993; 
9.3.2. utilize, no que couber, o Sistema Nacional de Pesquisa de Custos e Índices da Construção Civil - Sinapi, mantido pela Caixa Econômica Federal, como referência para a nova revisão de preços que será¿ efetuada pelos técnicos do Metro¿/DF em consonância com o que prevê o art. 93 da LDO de 2003 (Lei n. 10.524/2002) e em cumprimento ao que consigna o item 8.1.4 da Decisão n. 1.011/2000- Plenário; 
 (...) 
 (Acórdão 1611/2003-TCU-Plenáriolena¿rio, de Relatoria do Exmo. Sr. Ministro Guilherme Palmeira) 
133. Cabe também apresentar o subitem 8.1.4 prolatado na Decisão 1.011/2000-TCU-Plena¿rio, de Relatoria do Exmo. Sr. Ministro Adylson Motta: 
8.1 determinar a¿ Coordenadoria Especial do Metro¿-DF: 
 (...) 
8.1.4. que proceda a revisões periódicas de preço dos serviços contratados de forma a garantir que todos os preços unitários constantes da Planilha de Quantidade e Preços estejam de acordo com os praticados no mercado, mantendo assim o equilíbrio econômico-financeiro, consoante o disposto no art. 65, inciso II, alínea 'd', da Lei 8.666/93; 
34.	Ante o exposto, não se pode assumir como regulares os procedimentos adotados para a celebração do Convênio n.º 002/2007 e do Termo Aditivo 'Z-17', com base em valores da década de noventa do século passado, meramente atualizados por índices inflacionários.
35.	Basta ponderar que o Consórcio Brasmetrô jamais aceitaria retomar as obras do sistema metroviário de Brasília pelos preços que propusera em 1992 (atualizados) se essa solução não lhe fosse mais favorável economicamente (em 2007) que uma revisão do contrato; de igual modo, não se pode aceitar que a Administração, por incúria dos gestores que conduziram as tratativas, estivesse atrelada a valores advindos do passado remoto e divergentes das condições praticadas no mercado.
36.	Resta claro, portanto, que a retomada das obras do Sistema Metroviário de Brasília, em 2007, por meio do Contrato n.º 001/92-MC-NOVACAP exigiria, no mínimo, uma revisão ampla dos preços contratados à luz dos sistemas referenciais oficiais conforme expressamente determinara o Tribunal e em consonância com as previsões contidas na Lei de Diretrizes Orçamentárias (LDO) :
Lei 11.439, de 29/12/2006
Art. 115. Os custos unitários de materiais e serviços de obras executadas com recursos dos Orçamentos da União não poderão ser superiores à mediana daqueles constantes do Sistema Nacional de Pesquisa de Custos e Índices da Construção Civil - SINAPI, mantido pela Caixa Econômica Federal, que deverá disponibilizar tais informações na internet.
§ 1º Somente em condições especiais, devidamente justificadas em relatório técnico circunstanciado, aprovado pela autoridade competente, poderão os respectivos custos ultrapassar o limite fixado no caput deste artigo, sem prejuízo da avaliação dos órgãos de controle interno e externo.
§ 2º A Caixa Econômica Federal promoverá, com base nas informações prestadas pelos órgãos públicos federais de cada setor, a ampliação dos tipos de empreendimentos atualmente abrangidos pelo Sistema, de modo a contemplar os principais tipos de obras públicas contratadas, em especial as obras rodoviárias, ferroviárias, hidroviárias, portuárias, aeroportuárias e de edificações, saneamento, barragens, irrigação e linhas de transmissão.
37.	Pertinente esclarecer, também, que não há impedimentos a que sistemas referenciais de preços mais vocacionados a obras prediais (Sinapi) ou rodoviárias (Sicro) sejam utilizados, com eventuais ajustes, como parâmetros para avaliar serviços similares executados em outros tipos de obras.
38.	No caso concreto, como as intervenções de maior envergadura estavam relacionadas às edificações que compõem as novas estações metroviárias que foram entregues (os valores destinados a custear sistemas fixos não integram o cálculo do débito) , não houve maiores dificuldades em se obter custos referenciais, para percentuais expressivos dos itens faturados, a partir dos sistemas referenciais disponíveis.
39.	Essa particularidade, aliás, já fora objeto de comentários bastante esclarecedores por parte da CGU (peça 11, p. 11-12) :
Quanto à alegação do Metrô-DF de que as obras metroviárias são um tipo particular e especial, e que não seriam adequadas as comparações com seus preços unitários com aqueles de referenciais oficiais como Sinapi e o Sicro, entendemos como um sofisma.
Qualquer grande obra, seja um metrô, um aeroporto, uma usina hidrelétrica etc., é construída a partir de centenas ou de milhares de serviços elementares.
Para orçar estes serviços são elaboradas as composições de serviços que consistem essencialmente na relação de insumos (materiais, mão-de-obra, ferramentas e equipamentos) utilizados na execução deste serviço. Na composição também são relacionadas as quantidades de cada insumo usado na composição, daí o nome 'composição de serviços unitários'.
A relação de todas as composições de serviços unitários da obra, devidamente precificadas e quantificadas, constitui o orçamento do empreendimento.
No exame dos preços da obra, usamos os custos referenciais oficiais (Sinapi, Sicro2, etc.) para comparar com a composição de serviços elementares contratada pelo Metrô-DF.
Por exemplo, um serviço como a execução de um piso cimentado com espessura de 3,0 cm, deveria custar por metro quadrado, o mesmo valor seja numa escola pública de Ceilândia, seja num Posto de Saúde do Plano Piloto, seja na Estação Guariroba do Metrô-DF, uma vez que os insumos utilizados e o 'modus faciendi' são idênticos.
Características específicas, quando existirem, devem ser consideradas, mas sempre que possível, também evidenciadas em composições distintas. Por exemplo, o impacto do frete de materiais em uma pequena obra na região amazônica deve ser considerado, mas não como um acréscimo geral em todas as composições e sim, por meio de composição específica que reflita o impacto do frete naquele serviço daquela obra.
40.	Nessa linha, o comando estabelecido no § 2.º, do art. 115, da Lei 11.439/2006, anteriormente transcrito, não denota propriamente uma inadequação do Sinapi para obras de outras tipologias, mas apenas revela uma diretriz para que serviços ainda não contemplados (tais como os sistemas fixos que foram deixados de fora da análise do débito em razão da inexistência de referências oficiais) passem a integrar o sistema, ampliando o controle de custos praticados pela administração pública.
41.	Como as alegações de defesa dos responsáveis buscam desqualificar os sistemas referenciais oficiais que foram utilizados para a quantificação do débito, os quais possuem amparo legal e jurisprudencial do TCU, além de adequação técnica para a precificação das obras executadas sob o Termo Aditivo 'Z-17' ao Contrato n.º 001/92-MC-NOVACAP 18, entende-se que não há razão bastante para se afastar o débito imputado.
42.	Em face do exposto, esta representante do Ministério junto ao Tribunal de Contas da União se manifesta em concordância com a proposta de encaminhamento oferecida pela unidade técnica às peças 162 a 164 dos autos."
É o Relatório.

Raquel Cristine Mendes Ramos e Jefferson Barros Figueiredo, representando Companhia do Metropolitano do Distrito Federal; Patrícia Guercio Teixeira Delage (35148/OAB-DF), Helton da Silva Soares e outros, representando Alstom Brasil Energia e Transporte Ltda; Valdivino Garcez dos Santos Junior (39501/OAB-DF), representando Celso Renato Pitanguy Lucena; Mariane Amantino Csaszar Tatagiba (11774/OAB-ES), Renato Luiz Csaszar (170-B/OAB-ES) e outros, representando Luiz Antonio Cosenza; Patrícia Guercio Teixeira Delage (35148/OAB-DF), Helton da Silva Soares e outros, representando Andrade Gutierrez Engenharia S/a; Felipe Gregorio de Velloso Vianna e Jefferson Lourenço dos Santos, representando Serveng Civilsan S A Empresas Associadas de Engenharia; Marcos Caldas Martins Chagas (56.526/OAB-MG), Fernando Antonio Fraga Ferreira (56.549/OAB-MG) e outros, representando Companhia Brasileira de Trens Urbanos; Felipe Gregorio de Velloso Vianna, Jefferson Lourenço dos Santos e outros, representando Tc/br - Tecnologia e Consultoria Brasileira Ltda; Alexandre Aroeira Salles (28.108/OAB-DF), Patrícia Guercio Teixeira Delage (35148/OAB-DF) e outros, representando Iesa Projetos, Equipamentos e Montagens S/a..

Procuradora-Geral Cristina Machado da Costa e Silva

TOMADA DE CONTAS ESPECIAL. CONVÊNIO 2/2007, CELEBRADO ENTRE A CBTU E O METRÔ-DF PARA A EXECUÇÃO DE SISTEMAS ESPECIAIS E OBRAS CIVIS NO TRECHO TAGUATINGA/CEILÂNDIA DO METRÔ DO DISTRITO FEDERAL. CELEBRAÇÃO, EM 2007, DE TERMO ADITIVO AO CONTRATO ORIGINAL DE 1992. IDENTIFICAÇÃO DE SUPERFATURAMENTO. PREÇOS INDEVIDAMENTE ATUALIZADOS A PARTIR DOS VALORES ORIGINAIS. DESCUMPRIMENTO DE DETERMINAÇÕES DO TCU QUE EXIGIAM A REVISÃO DOS PREÇOS DO CONTRATO PARA QUE FOSSEM REALIZADOS OS SERVIÇOS EM 2007. CITAÇÃO. REJEIÇÃO DAS ALEGAÇÕES DE DEFESA. CONTAS IRREGULARES. DÉBITO. MULTA. INABILITAÇÃO.

TOMADA DE CONTAS ESPECIAL (TCE)

SeinfraUrbana, atual AudUrbana

Este processo trata da tomada de contas especial (TCE) instaurada pela Companhia Brasileira de Trens Urbanos (CBTU) em desfavor da Companhia do Metropolitano do Distrito Federal (MetrôDF) , referente a superfaturamento identificado na execução das obras civis no âmbito do Convênio 2/2007, celebrado entre as duas entidades em 19/9/2007.
2. O ajuste teve como objeto a execução de sistemas especiais e obras civis no trecho Taguatinga/Ceilândia do Metrô do Distrito Federal, prevendo a utilização de R$ 33.478.574,12, referenciados a julho de 2007. O superfaturamento teve origem em outubro de 2007, quando foi firmado o Termo Aditivo Z-17 (de 3/10/2007) ao Contrato  1/1992-MC/Novacap.
3. A Controladoria-Geral da União (CGU) apurou superfaturamento de R$ 6.895.019,73, valores de 31/7/2007 (relatório de fiscalização de 14/1/2009, peças 9-10) . Para a análise dos preços, baseou-se nos dados de medição do Metrô-DF, em razão das discrepâncias entre os quantitativos medidos e os que constavam no plano de trabalho original. A CGU examinou amostra de R$ 17.515.134,95 (76,48%) de um total de R$ 22.900.370,61 das medições. Além disso, tendo em vista que o contrato inicial foi celebrado em 1992 (data-base em novembro/1991) , houve a necessidade de, primeiramente, converter e atualizar os valores em Cruzeiro (Cr$) , de novembro/1991, para Real (R$) , de julho de 1994.
4. Ressalto também que a Polícia Federal elaborou o Laudo 155/2012-INC/DITEC/DPF (peças 18-27) no qual indicou superfaturamento de R$ 10.834.423,17. Foi considerada uma amostra de R$ 19.075.402,27 (em torno de 57% do total) do universo de oito boletins de medição alusivos somente às obras civis, no total de R$ 33.460.981,30. 
5. Por sua vez, a CBTU emitiu relatório de TCE em 10/9/2015 (peça 16) em que, assim como a CGU, indicou um débito de R$ 6.895.019,73, de 31/7/2007, apontando o Metrô-DF como responsável pelo prejuízo. A companhia concluiu ainda que não deveriam ser responsabilizados os agentes públicos do Metrô-DF, da CBTU ou do Ministério das Cidades.
6. Registro também a existência do Processo 2013.01.1.066501-0 (numeração única 0003650-78.2013.8.07.0018) , que tramitou inicialmente na Primeira Vara da Fazenda Pública do Distrito Federal, em que o Metrô-DF pede ressarcimento de R$ 10.834.423,17 (valor indicado no laudo da Polícia Federal) das empresas consorciadas. Por meio de sentença publicada em 4/3/2021, o Juízo considerou parcialmente procedente o pedido inicial para condenar solidariamente a Construtora Andrade Gutierrez S.A., a Alstom Brasil Energia e Transporte Ltda., a IESA - Projetos, Equipamentos e Montagens S.A, a Serveng-Civilsan S.A. - Empresas Associadas de Engenharia e a TC Tecnologia e Consultoria Brasileira Ltda. a ressarcir os cofres públicos no valor de R$ 8.661.841,51, "correspondente ao superfaturamento verificado no âmbito do Contrato 001/92/MC/NOVACAP". Atualmente, de acordo com o resultado de consulta realizada no Portal do TJDFT, o processo está pendente de julgamento de Agravo Interno na segunda instância.
7. Após analisar as alegações de defesa dos responsáveis, a então SeinfraUrbana, atual AudUrbana, propôs o julgamento pela irregularidade das contas dos responsáveis, com a imputação de débito e aplicação de multas (peças 154-156) . Com base no Sistema Nacional de Pesquisa de Custos e Índices da Construção Civil (Sinapi) e no Sistema de Custos Referenciais de Obras (Sicro) , a unidade apurou um prejuízo total de R$ 8.661.841,51 (de 31/7/2007) , sendo de R$ 6.138.731,68 o correspondente aos recursos federais empregados e que, por esse motivo, deve ser restituída à CBTU. Além disso foram identificados como responsáveis os então Diretor-Técnico do Metrô-DF, Celso Renato Pitanguy Lucena, e Diretor-Técnico da CBTU, Antônio Luiz Cosenza, assim como as empresas do Consórcio Brasmetrô: Construtora Andrade Gutierrez S.A., Serveng Civilsan S.A., TC/BR - Tecnologia e Consultoria Brasileira S.A., Iesa Projetos, Equipamentos e Montagens S.A. e Alstom Brasil Energia e Transporte Ltda.
8. Com a apresentação de novos elementos pelo Consórcio Brasmetrô (peça 159) , o antigo relator do feito, Ministro Raimundo Carreiro, seguindo sugestão do Ministério Público de Contas, requereu nova análise de mérito que incluísse esses novos documentos e argumentos.
9. A unidade técnica (peças 162-164) concluiu que esses elementos não são capazes de desconstituir as conclusões alcançadas até o momento. Assim, reiterou sua proposta anterior.
***
10. Inicio com a análise da prescrição das pretensões punitiva e ressarcitória, nos termos da Resolução TCU 344/2022, editada com base na Lei 9.873/1999 e no entendimento do Supremo Tribunal Federal sobre a matéria.
11. Conquanto seja anterior à edição da norma deste Tribunal, o parecer do Ministério Público adequa-se ao regramento ora vigente. Sua conclusão foi pela não ocorrência da prescrição, tendo em vista as sucessivas interrupções no prazo, conforme prevê a Lei 9.873/1999.
12. No caso em exame, de acordo com o art. 4º da Resolução TCU 344/2022, a contagem do período prescricional teve seu início com a prestação de contas pelo Metrô-DF à CBTU, relativas ao Convênio 2/2007, o que não ocorreu antes de janeiro de 2009, de acordo com as informações presentes no autos - como exemplo, cito a própria vigência do ajuste, cujo termo final ocorreu em 30/12/2008 (peça 16, p. 1) e as medições realizadas até novembro de 2008 (peça 18, p. 8) . Anoto que não foi possível localizar a data exata da apresentação das contas; contudo, isso não impede que se conclua, com segurança, pela inocorrência da prescrição, como se verá a seguir.
13. A resolução prevê como causas de interrupção da prescrição: a notificação, oitiva, citação ou audiência do responsável; qualquer ato inequívoco de apuração do fato; qualquer ato inequívoco de tentativa de solução conciliatória; e decisões condenatórias recorríveis. Na sequência, apresento os eventos interruptivos identificados pela Procuradoria, acrescidos de outros que também considero relevantes:
a) 14/1/2009 - Relatório de Fiscalização CGU 220532 (peças 9-10) , em que se apresentam irregularidades verificadas na execução do Convênio 2/2007;
b)  28/6/2010 - Nota Técnica 1.420/DIURB/SFC/CGU-PR (peça 11) , com a manifestação da CGU sobre as justificativas do Metrô-DF quanto ao sobrepreço detectado nas obras do trecho Taguatinga-Ceilândia;
c)  3/2/2012 - Laudo do Instituto Nacional de Criminalística da Polícia Federal 155/2012-INC/DITEC/DPF (peças 18-27) , no âmbito do Inquérito Policial 1430/2010-4 - SR/DPF/DF, apontando superfaturamento total de R$ 10.834.423,17;
d)  28/3/2012 - Relatório de TCE 001/2012 da CBTU (peça 12) , em que se opinou pelo arquivamento da TCE, "em razão da inexistência de irregularidades constatadas no âmbito da CBTU";
e)  1/3/2013 - Nota Técnica 538/DIURB/DI/SFC/CGU-PR (peça 13) , com a análise da manifestação da CBTU contida no Relatório TCE 001/2012, com recomendação da CGU para a instauração de novo processo de TCE;
f)  26/11/2013 - Relatório da Comissão de TCE 001-2013 (peça 14) , que declarou subsistente o prejuízo causado ao erário;
g) 31/3/2015 - Despacho DPPCE/DP/SFC/CGU/PR 1.731/2015 (peça 15) , a respeito da necessidade de devolução do processo à CBTU para providências;
h)  10/9/2015 - Relatório do Tomador de Contas Especial (peça 16) , concluindo pelo dano de R$ 6.895.019,73, de responsabilidade do Metrô-DF;
i)  19/8/2016 - Relatório de Auditoria da CGU 910/2016 (peça 17, p. 16-25) ;
j)  3/5/2017 - manifestação da então SeinfraUrbana (peças 64-66) ;
k)  25/5/2017 - conclusão da citação dos responsáveis (peças 89-94 e 97) ;
l)  20/4/2020 - manifestação da então SeinfraUrbana (peças 154-156) ;
m)  11/12/2020 - manifestação da então SeinfraUrbana (peças 162-164) ;
n)  14/6/2022 - Parecer do Ministério Público de Contas (peça 167) .
14. Assim, adotando, de forma conservadora, janeiro de 2009 como a data de início da contagem, constato que houve sucessivas interrupções que obstaram o decurso do período de prescrição quinquenal das pretensões punitiva e ressarcitória prevista no art. 2º da Resolução TCU 344/2022. 
15. Além disso, em razão de os intervalos entre as ocorrências serem inferiores a três anos, igualmente verifico que tampouco houve a prescrição intercorrente estabelecida no art. 8º da Resolução TCU 344/2022, que ocorre quando o processo permanece inerte por período superior ao triênio. Esclareço que, nesse caso, a contagem é interrompida não somente nas hipóteses previstas para a prescrição quinquenal, mas também por qualquer ato processual que evidencie o andamento regular do feito, como seria o caso, por exemplo, do encaminhamento dos autos para a manifestação do Ministério Público ou da realização de pesquisas de endereços para notificações.
***
16. Quanto ao mérito da TCE, adianto, desde já, que acolho a análise e as conclusões da então SeinfraUrbana, atual AudUrbana, incorporando-as às minhas razões de decidir. De fato, as alegações de defesa devem ser rejeitadas, sendo julgadas irregulares as contas dos responsáveis, com a imputação de débito solidário no valor total de R$ 6.138.731,68, de 31/7/2007, e a aplicação de multas. A seguir, apresento considerações a respeito dos temas que considero mais relevantes.
***
17. A princípio, é interessante tratar dos critérios adotados para os cálculos do superfaturamento. 
18. Ressalto que o ponto de partida para a quantificação dos indícios de superfaturamento devido a preços excessivos frente ao mercado foi o laudo elaborado pelo Instituto Nacional de Criminalística do DPF, que examinou oito boletins (dois a mais que a CGU) e contém estudo aprofundado sobre a taxa de BDI adotada no aditivo contratual em questão. Cabe esclarecer que a análise do superfaturamento empreendida neste processo teve como balizas o Sinapi e o Sicro, em conformidade com o entendimento prevalecente nesta Corte. A possibilidade de utilização do laudo da DPF em favor da celeridade processual foi corretamente justificada pela unidade técnica (peça 64, p. 6) por estes dois fatores: não foram utilizadas provas que precisariam de autorização judicial, como escutas telefônicas ou quebra de sigilo fiscal; e os cálculos, de forma geral, seguiram devidamente a legislação e a jurisprudência deste Tribunal.
19. Assim como no trabalho efetuado pela CGU e pela DPF, o exame da então SeinfraUrbana teve como base os boletins de medição, que, por conterem atestes do próprio Metrô-DF, levam a uma avaliação mais consistente e conservadora do superfaturamento. O outro motivo para essa escolha foram as divergências verificadas entre o plano de trabalho original e as medições durante a execução. 
20. A tabela a seguir transcrita, elaborada pela então SeinfraUrbana (peça 64, p. 7) , mostra o resumo do cálculo do superfaturamento por preços excessivos, que, sem excluir os parcela de recursos não provenientes da União (em torno de 29,13% do total) , atingiu um montante de R$ 8.661.841,51 (data-base em julho/2007) , que corresponde a 45,21% da amostra e a 25,89% do total das obras civis (considerando apenas os valores de origem federal, obteve-se o valor de R$ 6.138.731,68) :
	Item
	Referência
	Valor (data-base em julho/2007) 

	Valor total das obras civis indicado pelos boletins de medição
	A
	R$ 33.460.981,30

	Valor total da amostra
	B
	R$ 19.160.419,34

	Total não analisado dos boletins de medição
	C = A - B
	R$ 14.300.561,96

	Preço paradigma a partir da amostra (com BDI de 42,34%) 
	D
	R$ 10.498.577,82

	Valor total dos boletins considerando preços paradigma para a parte amostrada e preços contratuais do não amostrado
	E = C + D
	R$ 24.799.139,79

	Total dos indícios de superfaturamento verificados
	G = A - E
	R$ 8.661.841,51

21. Um registro importante a ser feito é atinente à forma como o Metrô-DF definiu os valores que seriam adotados. Como comentei anteriormente, verificou-se que, para a celebração do aditivo de 2007, foram utilizadas as quantias previstas no contrato original de 1992, cuja referência era de 1991, promovendo sua atualização, mesmo se tratando de período de mais de 15 anos - nos quais houve mudanças de moeda, alterações de materiais, flutuações significativas de preços e evolução tecnológica -, sem considerar o alto risco de imprecisão dos resultados de um cálculo com essas características. Por certo, esse procedimento foi a principal causa dos preços superfaturados.
22. Por fim, quanto ao BDI, a equipe pericial utilizou como parâmetro uma taxa de 42,34%, que é superior à contratual, de 41,21%, tendo em vista o  acréscimo da CPMF, vigente em 2007, e o aumento do Cofins (Lei 9.718/1998) . O laudo da DPF havia indicado erro de cálculo no expurgo da expectativa inflacionária do BDI, o que ensejaria prejuízo adicional ao erário de R$ 2.172.581,66. Porém, haja vista a existência de comandos do Plenário deste Tribunal para que fosse mantida a taxa de BDI de 41,21%, não houve abertura de contraditório dos responsáveis quanto a esse ponto. 
***
23. No tocante à responsabilização quanto às irregularidades constatadas, foram efetuadas as seguintes citações:
a)  Celso Renato Pitanguy Lucena, Diretor-Técnico do Metrô-DF em 1º/10/2007, responsável pela aprovação dos valores constantes do Plano de Trabalho do Convênio 2/2007, celebrado entre a CBTU e o Metrô-DF, além de ter aprovado tecnicamente o Termo Aditivo Z-17 ao Contrato 1/92-MC/Novacap com itens orçados com valores excessivos frente ao mercado, cujos preços foram calculados descumprindo determinação expressa do TCU de revisar e renegociar os preços do contrato antes de eventual celebração de aditivo, conforme Decisão 1.011/2000-TCU-Plenário, relator Ministro Adylson Motta, o que implicou o superfaturamento;
b)  Luiz Antônio Cosenza, Diretor-Técnico da CBTU em 27/8/2007, em razão de ter aprovado o mencionado Plano de Trabalho do Convênio 2/2007, firmado entre a CBTU e o MetrôDF;
c)  das integrantes do Consórcio Brasmetrô, a empresas Construtora Andrade Gutierrez S.A., Serveng-Civilsan S.A., TC/BR - Tecnologia e Consultoria Brasileira S.A., Iesa Projetos, Equipamentos e Montagens S.A. e Alstom Brasil Energia e Transporte Ltda., contratadas no âmbito do Contrato 1/92-MC/Novacap, por terem recebido indevidamente pagamentos por serviços com preços acima de mercado, acarretando superfaturamento, tendo concorrido para o cometimento do dano ao erário.
24. Com relação a Celso Renato Pitanguy Lucena, Diretor-Técnico do Metrô-DF à época dos fatos, em sua defesa, afirma que não poderia ser responsabilizado com base nos argumentos a seguir sintetizados: (a) na condição de Diretor-Técnico não poderia ter agido de outra forma, pois isso poderia resultar em realização de obra sem os devidos cuidados construtivos; (b)  alega, sem trazer documentos de suporte, que apenas geriu a instrução do processo dos setores técnicos responsáveis, que apontaram a regularidade da contratação; (c)  não houve má-fé; (d)  não há nexo de causalidade entre sua conduta e o dano verificado.
25. Como bem exposto pela unidade técnica, a defesa não pode ser acolhida. Tendo em vista as competências do cargo que exercia à época, bem como a constatação de que o orçamento do Termo Aditivo Z-17 foi aprovado pela diretora que comandava, conclui-se que lhe coube a aprovação técnica dos termos da alteração contratual, que acabou sendo firmada com as falhas já descritas neste voto, as quais levaram ao prejuízo em discussão. 
26. Vale repetir que uma das condutas irregulares praticadas por esse responsável foi o descumprimento de determinação deste Tribunal, que, por meio da já mencionada Decisão 1.011/2000-TCU-Plenário, relator Ministro Adylson Motta, em cujo subitem 8.1.4 havia expedido comando para que o Metro¿-DF procedesse "a revisões periódicas de preço dos serviços contratados de forma a garantir que todos os preços unitários constantes da Planilha de Quantidade e Preços estejam de acordo com os praticados no mercado, mantendo assim o equilíbrio econômico-financeiro". Além disso, mediante o Acórdão 1611/2003-TCU-Plenáriolena¿rio, relator Ministro Guilherme Palmeira, determinou ao Metrô-DF que condicionasse a continuidade das obras de execução de um dos trechos do metro¿ "a¿ finalização das revisões de projeto e a¿ elaboração de orçamentos detalhados fundamentados em quantitativos propriamente definidos"; naquele julgado, ordenou também que fosse utilizado, no que coubesse, o Sinapi como referência para a nova revisão de preços que seria efetuada pelos técnicos do Metro¿/DF.
27. O ex-gestor não apresenta provas de que houve a apreciação do orçamento por técnicos especializados da companhia. A ausência de evidências, a meu ver, torna desnecessário o exame da possibilidade da existência de parecer técnico eximi-lo de sua responsabilidade. Independentemente dessa discussão, considero que, mesmo admitindo, por absurdo, que um Diretor-Técnico do Metrô-DF não tivesse capacidade técnica mínima para avaliar a adequação de um orçamento, já seria condenável sua conduta de autorizar a celebração de aditivo contratual de valores significativos sem sequer tomar conhecimento da metodologia adotada para a atribuição dos preços unitários. Ademais, creio ser bastante razoável esperar do ocupante desse cargo que, no caso de considerar que não tinha aptidão para avaliar determinada questão, que solicitasse a manifestação de especialistas. 
28. Tampouco devem prosperar os argumentos aduzidos aos autos por Luiz Antônio Cosenza, então Diretor-Técnico da CBTU, que foi citado por ter aprovado o Plano de Trabalho do Convênio 2/2007, firmado entre a CBTU e o MetrôDF, contendo sobrepreço por preços excessivos frente ao mercado e cujo cálculo foi realizado em desconformidade com o disposto na aludida Decisão 1.011/2000-TCU-Plenário.
29. A unidade técnica identificou corretamente que parte relevante dos argumentos do ex-gestor não objetivam afastar a irregularidade, mas o nexo entre ela e sua conduta. Para isso, defende sobretudo que não seria escopo do convênio a análise dos preços da planilha orçamentária da obra, para a então liberação da transferência. Afirmou também que o superfaturamento foi detectado nos boletins de medição posteriores ao 2º Termo de Alteração do Convênio 2/2007, quando não mais seria o Diretor-Técnico, pois teria deixado o cargo em 28/9/2007.
30. Ocorre que, a despeito do que alega o ex-gestor, a origem do superfaturamento foi o plano de trabalho por ele aprovado sem que houvesse a verificação adequada dos preços adotados. Não foi gerado pela 2ª alteração do convênio ou pelas medições efetuadas depois desta, pois os valores já estavam acima dos referenciais de mercado na versão do Plano de Trabalho de que o responsável foi signatário.
31. Quanto ao argumento de que se trata de matéria jurídica que não era de sua competência, a análise é semelhante à realizada em relação ao diretor do Metrô. É sensato esperar do ocupante desse cargo que, caso considerasse que não tinha capacidade de avaliar determinado assunto, que requeresse o pronunciamento de especialistas. Além disso, esse ex-gestor também não apresentou provas de que houve a apreciação do tema pelo departamento jurídico da entidade.
32. As integrantes do Consórcio Brasmetrô, a empresas Construtora Andrade Gutierrez S.A., Serveng-Civilsan S.A., TC/BR - Tecnologia e Consultoria Brasileira S.A., Iesa Projetos, Equipamentos e Montagens S.A. e Alstom Brasil Energia e Transporte Ltda. alegam que o transcurso de mais de dez anos entre os fatos que teriam ocorrido em 1992 e a primeira notificação dos responsáveis deveria ter resultado na aplicação da Instrução Normativa TCU 71/2012, que, segundo elas, dispensa a instauração de TCE nesses casos.
33. No entanto, distintamente do que afirmam, os fatos considerados irregulares ocorreram em 2007, relativos à escolha indevida por atualizar os valores originais da avença, com o consequente uso de preços superfaturados - o convênio em 19/9/2007 e o termo aditivo em 3/10/2007. Mesmo admitindo que a primeira notificação dos responsáveis foi realizada em agosto de 2015, como alegam as empresas, não teria havido o decurso do decênio.
34. O consórcio entende que o Sinapi e o Sicro não são adequados para a análise de custos de obras metroviárias.
35. A esse respeito, é bastante pertinente a afirmação da unidade técnica de que, mesmo que se reconhecesse a inexistência de obrigação legal para adoção dos custos do Sinapi e Sicro como limite máximo nas contratações de obras públicas (na verdade, a LDO 2007 apenas permitia seu não uso se devidamente justificado) não impede que eles sejam utilizados como parâmetro, por serem confiáveis. Já eram usados por este Tribunal pelo menos desde 1999, conforme a Decisão 261/1999-TCU-Plenário, relator Ministro Homero Santos. Ademais, já havia, à época, determinação específica do TCU endereçada ao Metrô-DF para que esses referenciais fossem utilizados, mediante o Acórdão 1611/2003-TCU-Plenário, relator Ministro Guilherme Palmeira. 
36. Outro ponto importante a se anotar é a possibilidade de que os preços dos sistemas oficiais sejam impugnados, tendo em vista a presunção relativa de sua validade. Não obstante, em sua defesa, as empresas não apresentam contestação específica concernente à necessidade de ajustes nas composições de preços referenciais, mas apenas argumentos genéricos sobre a suposta inadequação dos aludidos sistemas.
37. A empresa TC/BR - Tecnologia e Consultoria Brasileira S/A, em documento exclusivo (peça 118) , alega que não pode ser condenada por inexistência de nexo de causalidade. Afirma que, embora houvesse o consórcio, cada um dos seus membros foi contratado de acordo com as obrigações estabelecidas para cada um no contrato do consórcio. Assim, cada consorciada teria executado atividades específicas recebido seus pagamentos individualmente.
38. Quando da celebração do referidos Convênio 2/2007 e Termo Aditivo Z-17, em 19/9/2007 e 3/10/2007, respectivamente, já estava vigente a Lei 8.666/1993, que, em seu art. 33, V, estabelece que há "responsabilidade solidária dos integrantes pelos atos praticados em consórcio, tanto na fase de licitação quanto na de execução do contrato" (esta regra está igualmente presente no art. 15, V, da Lei 14.133/2021, Nova Lei de Licitações e Contratos) . Dessa forma, a jurisprudência deste Tribunal é no sentido de que deve ser solidária a responsabilidade por atos praticados pelo consórcio, a despeito da atuação individual de cada participante do consórcio na execução do contrato, até mesmo se alguma delas não tenha efetivamente participado da execução do objeto (Acórdão 2861/2018-TCU-Plenário, relator Ministro Augusto Sherman, e 7.493/2015-TCU-2ª Câmara, relator Ministro Vital do Rêgo) . 
***
39. Como já afirmei, após a manifestação da então SeinfraUrbana, o Consórcio Brasmetrô trouxe aos autos novos elementos (peça 159) , que foram examinados pela unidade instrutora e pela Procuradoria, por solicitação do então relator. Em linhas gerais, tratou-se da decisão do Supremo Tribunal Federal (STF) no RE 636.886, relativo à prescrição, bem como de novo laudo pericial sobre o débito em cobrança no então processo judicial 2013.011.066501-0 (agora 0003650-78.2013.8.07.0018-PJe) .
40. Quanto à prescrição, a análise realizada neste voto considerou a mencionada decisão do STF, que, aliás, foi uma das principais referências para a elaboração da Resolução TCU 344/2022.
41. Com relação ao laudo pericial, tampouco é capaz de alterar a conclusão a respeito do superfaturamento verificado. Para afastar a argumentação apresentada, são adequadas e suficientes as considerações da unidade técnica e do Ministério Público.
42. Primeiro, há de se destacar que o princípio da independência das instâncias estabelece, como regra, que não há vinculação entre os processos que tramitam em outras instâncias e o exercício, por este Tribunal, de suas competências legais e constitucionais. Assim, não há a obrigação de o TCU se submeter às conclusões do laudo produzido no âmbito do Poder Judiciário, ainda que o posicionamento do perito possa eventualmente prosperar naquele Juízo (o que não ocorreu na primeira fase daquele processo) .
43. Segundo, porque, embora a então SeinfraUrbana tenha tomado como referência o laudo do DPF, produziu trabalho independente, avaliando as premissas que haviam sido utilizadas e fazendo uso de seus próprios critérios, em linha com a legislação e a jurisprudência do TCU. Ao fim, obteve resultado (R$ 6.138.731,68, 31/7/2007) distinto da CGU (R$ 6.895.019,73, 19/9/2007) e da DPF (R$ 8.661.841,51, julho de 2007) .
44. Terceiro, pois não é correto o argumento de que a utilização do Sinapi e do Sicro para o caso em exame, sem consideração das particularidades características de uma obra metroviária, teriam levado à conclusão sobre superfaturamento equivocada (peça 159, p. 5) . Na realidade, como já havia esclarecido a CGU, é relativamente simples e usual a natureza da quase totalidade das obras em debate, por se tratar, essencialmente, da edificação de estações do metrô, sendo as composições dos serviços formada basicamente por insumos e serviços habitualmente aplicados em obras civis comuns. Dessa forma, com as devidas vênias, é tecnicamente incorreto condenar, de maneira genérica e abstrata, o cálculo do sobrepreço somente por se se tratar de obra metroviária, sem realizar o exame pormenorizado de cada valor referencial adotado. A seguir, transcrevo trecho da manifestação da CGU (peça 11, p. 1112) em que trata da questão (reproduzido também no Parecer do MPTCU) :   
"A relação de todas as composições de serviços unitários da obra, devidamente precificadas e quantificadas, constitui o orçamento do empreendimento.
No exame dos preços da obra, usamos os custos referenciais oficiais (Sinapi, Sicro2, etc.) para comparar com a composição de serviços elementares contratada pelo Metrô-DF.
Por exemplo, um serviço como a execução de um piso cimentado com espessura de 3,0 cm, deveria custar por metro quadrado, o mesmo valor seja numa escola pública de Ceilândia, seja num Posto de Saúde do Plano Piloto, seja na Estação Guariroba do Metrô-DF, uma vez que os insumos utilizados e o 'modus faciendi' são idênticos.
Características específicas, quando existirem, devem ser consideradas, mas sempre que possível, também evidenciadas em composições distintas. Por exemplo, o impacto do frete de materiais em uma pequena obra na região amazônica deve ser considerado, mas não como um acréscimo geral em todas as composições e sim, por meio de composição específica que reflita o impacto do frete naquele serviço daquela obra."
45. Quarto, como afirmei anteriormente, porque é imenso o risco de obter valores distintos da realidade do mercado quando se realiza a atualização monetária a partir de preços de contrato celebrado 15 anos antes. Naquele período, havia hiperinflação, que foi combatida com planos econômicos com impactos relevantes na economia e especificamente no valor da moeda corrente. Além disso, a realidade de setores produtores dos insumos e a tecnologia aplicada, por certo, haviam sido substancialmente modificadas. Reitero também que todo esse cenário levou este Tribunal a expedir determinações para que houvesse revisão dos preços do contrato para que fossem realizados os serviços em 2007. Aliás, a rigor, entendo que tem razão a Procuradoria ao afirmar que, considerando a situação da época, deveria ter sido realizada "nova licitação, a partir de projetos e de preços referenciais devidamente atualizados".
***
46. Por fim, anoto que, durante a sessão de julgamento do Plenário desta Corte em 17/5/2023, o Ministro Walton Alencar Rodrigues manifestou-se no sentido de que fosse aplicada aos dois gestores responsáveis pelo débito apurado a apenação de inabilitação prevista no art. 60 da Lei 8.443/1992, tendo em vista a gravidade das ocorrências em análise. O Presidente deste Tribunal, Ministro Bruno Dantas, pronunciou-se aderente a essa tese.
47. Na oportunidade, diante da sugestão dos meus eminentes pares, considerei adequada a retirada do processo da pauta, para que pudesse ponderar melhor sobre o assunto.
48. Pois bem. A redação do aludido dispositivo de nossa Lei Orgânica estabelece a gravidade da infração cometida como condição para a inabilitação para o exercício de cargo em comissão ou função de confiança no âmbito da Administração Pública Federal, o que pode ocorrer por um período de cinco a oito anos.
49. Revisitando os elementos dos autos, concluo que, de fato, como bem destacaram meu Pares, os fatos irregulares constatados apresentam gravidade suficiente para justificar a inabilitação dos então diretores do Metrô-DF e da CBTU, embora isso não tenha sido proposto pela unidade técnica.
50. Cabe reiterar que os gestores aprovaram o Plano de Trabalho do Convênio 2/2007 e Termo Aditivo Z-17 ao Contrato 1/92-MC/Novacap elaborados com preços resultantes da atualização monetária dos valores de 1991 do contrato original celebrado em 1992. Por certo, esse procedimento implicava risco claro de incompatibilidade entre o orçamento e a nova realidade do mercado, podendo haver sobrepreços significativos - o que se materializou na prática. Além disso, houve descumprimento de determinações específicas do TCU expedidas anteriormente às ocorrências em debate e afronta à LDO então vigente, que previa que teria que ser justificada a não utilização dos sistemas oficiais de preços.
***
51. Diante todo o exposto, este Tribunal deve julgar irregulares as contas de Luiz Antônio Cosenza, Celso Renato Pitanguy Lucena, Construtora Andrade Gutierrez S.A., Serveng-Civilsan S.A., TC/BR - Tecnologia e Consultoria Brasileira S.A., Iesa Projetos, Equipamentos e Montagens S.A. e Alstom Brasil Energia e Transporte Ltda., condenando-os ao pagamento solidário do débito apurado de R$ 6.138.731,68, de 31/7/2007, que, atualizados monetariamente até 18/5/2023, atingiam o montante de R$ 15.292.876,00. Deve também inabilitar Luiz Antônio Cosenza e Celso Renato Pitanguy Lucena, por período de cinco anos, para o exercício de cargo em comissão ou função de confiança no âmbito da Administração Pública Federal, bem como aplicar aos responsáveis a multa prevista no art. 57 da Lei 8.443/1992, para a qual indico os seguintes valores:
	RESPONSÁVEL
	VALOR DA MULTA (R$) 

	Celso Renato Pitanguy Lucena
	100.000,00

	Luiz Antônio Cosenza
	100.000,00

	Construtora Andrade Gutierrez S.A.
	400.000,00

	Serveng-Civilsan S.A.
	400.000,00

	TC/BR - Tecnologia e Consultoria Brasileira S.A.
	400.000,00

	Iesa Projetos, Equipamentos e Montagens S.A.
	400.000,00

	Alstom Brasil Energia e Transporte Ltda.
	400.000,00

Ante o exposto, voto para que seja adotado o acórdão que ora submeto ao Colegiado.
TCU, Sala das Sessões, em 31 de maio de 2023.
ANTONIO ANASTASIA 
Relator